ACORDAO-COMPLETO-2463303

ACÓRDÃO 1887/2021 ATA 29/2021 - PLENÁRIO

VISTOS, relatados e discutidos estes autos de prestação de contas anual da Secretaria do Tesouro Nacional referente ao exercício de 2012,
ACORDAM os Ministros do Tribunal de Contas da União, reunidos em sessão do Plenário, ante as razões expostas pelo Relator, em:
9.1. levantar o sobrestamento dos autos referido no despacho de peça 12, nos termos do art. 11 da Lei 8.443/1992, c/c art. 157 do Regimento Interno do TCU;
9.2. excluir Paulo José dos Reis Souza (XXX.424.306-XX) do rol de responsáveis destes autos, uma vez que a natureza de sua responsabilidade no período não condiz com o prescrito no art. 10 da Instrução Normativa-TCU 63/2010 e no art. 5º da Decisão Normativa-TCU 124/2012;
9.3. com fundamento nos arts. 1º, inciso I, 16, inciso III, alínea "b" da Lei 8.443/1992, c/c os arts. 19, parágrafo único, e 23, inciso III, da mesma Lei, e com arts. 1º, inciso I, 209, inciso II, e §§ 1º, 210, §2º, e 214, inciso III, do Regimento Interno do TCU, julgar irregulares as contas de Arno Hugo Augustin Filho (XXX.327.680-XX) , na condição de Secretário do Tesouro Nacional, e de Marcos Pereira Aucélio (XXX.486.601-XX) , na condição de Subsecretário de Política Fiscal;
9.4. com fundamento nos arts. 1º, inciso I, 16, inciso II, 18 e 23, inciso II, da Lei 8.443/1992, c/c os arts. 1º, inciso I, 208 e 214, inciso II, do Regimento Interno do TCU, julgar regulares com ressalvas as contas de Gilvan da Silva Dantas (XXX.672.741-XX) , na condição de Subsecretário de Contabilidade Pública na gestão 2012, e de Líscio Fábio de Brasil Camargo (XXX.557.686-XX) , na condição de Subsecretário de Assuntos Corporativos, dando-lhes quitação;
9.5. com fundamento nos arts. 1º, inciso I, 16, inciso I, 17 e 23, inciso I, da Lei 8.443/1992, c/c os arts. 1º, inciso I, 207 e 214, inciso I, do Regimento Interno do TCU, julgar regulares as contas de Cleber Ubiratan de Oliveira (XXX.953.366-XX) ; Eduardo Coutinho Guerra (XXX.000.681-XX) ; Fabiana Magalhães Almeida Rodopoulos (XXX.867.841-XX) ; Leandro Giacomazzo (XXX.222.241-XX) ; Lindemberg de Lima Bezerra (XXX.413.760-XX) ; Manuel Augusto Alves Silva (XXX.887.241-XX) ; Otávio Ladeira de Medeiros (XXX.675.548-XX) ; Paulo Fontoura Valle (XXX.652.571-XX) ; e Paulo Henrique Feijó da Silva (XXX.099.584-XX) , dando-lhes quitação plena;
9.6. dar ciência desta decisão ao Ministério da Economia e à Secretaria do Tesouro Nacional;

Prestação de contas, exercício de 2012.

Secretaria do Tesouro Nacional.

3. Responsáveis: Arno Hugo Augustin Filho (XXX.327.680-XX); Cleber Ubiratan de Oliveira (XXX.953.366-XX); Eduardo Coutinho Guerra (XXX.000.681-XX); Fabiana Magalhães Almeida Rodopoulos (XXX.867.841-XX); Gilvan da Silva Dantas (XXX.672.741-XX); Leandro Giacomazzo (XXX.222.241-XX); Lindemberg de Lima Bezerra (XXX.413.760-XX); Líscio Fábio de Brasil Camargo (XXX.557.686-XX); Manuel Augusto Alves Silva (XXX.887.241-XX); Marcus Pereira Aucélio (XXX.486.601-XX); Otávio Ladeira de Medeiros (XXX.675.548-XX); Paulo Fontoura Valle (XXX.652.571-XX); Paulo Henrique Feijó da Silva (XXX.099.584-XX); Paulo José dos Reis Souza (XXX.424.306-XX).

13.1. Ministros presentes: Ana Arraes (Presidente), Walton Alencar Rodrigues, Benjamin Zymler, Aroldo Cedraz, Raimundo Carreiro, Bruno Dantas (Relator), Vital do Rêgo e Jorge Oliveira.
13.2. Ministro-Substituto convocado: Marcos Bemquerer Costa.
13.3. Ministros-Substitutos presentes: Augusto Sherman Cavalcanti, André Luís de Carvalho e Weder de Oliveira.

ACORDAO-COMPLETO-2542022

Acórdão 529/2023 - Plenário

BRUNO DANTAS

Por registrar as principais ocorrências do processo até o momento, resumindo os fundamentos das peças acostadas aos autos, adoto como relatório, com os ajustes necessários, a instrução da secretaria responsável pela análise da demanda (peça 25) , que contou com a anuência do corpo diretivo da unidade (peças 26-27) :
"INTRODUÇÃO
1. Cuidam os autos da prestação de contas ordinária da Secretaria do Tesouro Nacional (STN) relativas ao exercício financeiro 2012.
2. O processo de contas foi organizado de forma individual, em desacordo com a classificação do art. 5º da Instrução Normativa-TCU 63/2010 e com o anexo I da Decisão Normativa-TCU 124/2012, que dispõe sobre a forma dos processos de contas constituídos para julgamento, estipulando para a STN a apresentação de suas contas consolidadas às informações sobre o Fundo de Excedente Único de Riscos Extraordinários (EURE) .
3. Quanto a esse fato, o Relatório de Auditoria de Gestão (peça 3, p. 1-2) , registra que, embora o Relatório de Gestão não tenha consolidado as informações do EURE, suas informações foram disponibilizadas ao órgão de controle interno, as quais foram utilizadas como insumo do relatório.
4. Com a publicação da Decisão Normativa-TCU 170/2018, os relatórios de gestão dos órgãos do antigo Ministério da Fazenda, atual Ministério da Economia, dentre eles a STN, passam a ser consolidados no âmbito ministerial, nesse sentido, opta-se por não expedir recomendação quanto à não consolidação das contas da STN com as contas do Fundo EURE.
5. A Unidade Prestadora de Contas (UPC) foi criada por meio do Decreto 92.452/1986 para integrar a estrutura básica do Ministério da Fazenda. Sua estrutura regimental foi aprovada pelo Decreto 7.482/2011, posteriormente alterado pelos Decretos 9.003/2017, 9.679/2019 e 9.745/2019 (atualmente em vigor) .
6. Segundo o Decreto 7.482/2011, vigente à época do período a que se referem as contas, foram discriminadas no art. 21 as competências institucionais da STN relacionadas ao planejamento, coordenação e controle financeiro, dentre as quais constam: (a) elaborar a programação financeira mensal e anual do Tesouro Nacional, gerenciar a Conta Única do Tesouro Nacional e subsidiar a formulação da política de financiamento da despesa pública; (b) zelar pelo equilíbrio financeiro do Tesouro Nacional; (c) administrar os haveres financeiros e mobiliários do Tesouro Nacional; (d)  administrar as dívidas públicas mobiliárias e contratual, interna e externa, de responsabilidade direta ou indireta do Tesouro Nacional; dentre outras.
7. Suas finalidades foram agrupadas em sete macroprocessos finalísticos: i) gestão de obrigações, ii) gestão de haveres, iii) administração orçamentária e financeira, iv) investimento público, v)  análise fiscal e financeira de entidades do setor público, vi) contabilidade geral da União e vii)  Fundo Soberano. E dois processos de apoio: desenvolvimento Institucional e tecnologia de Informação (peça 8, p. 21) .
8. No tocante aos macroprocessos finalísticos, os principais produtos são: i) estratégia de financiamento elaborada; ii) operações de crédito; iii) operacionalização das obrigações e relacionamentos com investidores; iv) haveres financeiros e mobiliários geridos; v) normas e análise da execução da despesa orçamentária; vi) gestão financeira; vii) seleção, avaliação e monitoramento de projetos de investimento público e análise e acompanhamento dos projetos de participação conjunta com outros órgãos; viii) execução orçamentária e financeira apurada; ix)  análise financeira da União, dos Estados e Municípios e das entidades da administração indireta; x)  contabilidade governamental e xi) gestão do Fundo Soberano Nacional (peça 8, p. 21) .
9. Destaque-se que não houve análise preliminar das contas, haja vista que a SecexFazenda propôs o sobrestamento dos autos até que fosse proferida decisão de mérito no TC Processo 021.643/2014-8. Esse processo teve como objetivo avaliar eventuais atrasos nos repasses às instituições financeiras pertencentes ou controladas pelo Poder Público Federal no período compreendido entre 2012 e 2014. Tais repasses foram destinados ao pagamento de despesas com benefícios sociais e/ou assistências e subsídios de responsabilidade da União, com descumprimento à Lei Complementar 101/2000 (peça 9) .
EXAME TÉCNICO
10. No exame das contas, será dada ênfase na análise do fundamento utilizado para sobrestá-las, qual seja, os atrasos nos repasses de valores destinados ao pagamento de despesas de responsabilidade da União, tais como o bolsa família, o abono salarial, o seguro-desemprego e outros benefícios e subsídios a instituições financeiras pertencentes ou controladas pelo Poder Público Federal, com violação a dispositivos da Lei Complementar 101/2000 (TC Processo 021.643/2014-8, peça 136, p. 1) . O critério considerado para a seleção desse aspecto foi o impacto fiscal dessas operações nas informações financeiras da União no exercício 2012.
11. Além dessa abordagem, dar-se-á destaque ao valor pago a título de taxa de administração ao Instituto de Resseguros do Brasil (IRB-Brasil) , quando da dissolução do Excedente Único de Riscos Extraordinários com Garantias do Governo Federal (EURE-GGF) , em razão da ausência de regulamento normativo para a destinação de R$ 81 milhões ao IRB-Brasil do saldo financeiro a ser transferido ao Tesouro Nacional, conforme destacado em Relatório de Auditoria (peça 3, p. 52-78) .
12. Quanto às informações e constatações da CGU que tiveram como objeto a avaliação dos resultados da STN, discriminadas nos itens listados a seguir, consideram-se suficientes as recomendações já formuladas pelo órgão de controle interno com objetivo de corrigir as fragilidades ou impropriedades identificadas.
a) 1.2.1.1 - resultados operacionais da dívida pública mobiliária federal interna apurados no Relatório de Auditoria 201203281, especificamente: (a) necessidade de aprimoramento da política de segurança de informação; e (b) sistema de informações da CODIP (peça 3, p. 11-12) ;
b) 1.2.1.2 - haveres mobiliários do Tesouro Nacional: (a) aprimoramento das metodologias utilizadas pela STN para selecionar, apoiar e avaliar os conselheiros fiscais representantes do Tesouro; e (b) otimização do planejamento, execução e autoavaliação da atuação dos próprios conselheiros fiscais no exercício de suas atribuições (peça 3, p. 13-19) ;
c) item 1.2.1.4 - contabilidade geral, no tocante às ressalvas discriminadas no voto condutor do Acórdão 1274/2013-TCU-Plenário, da relatoria do Ministro José Jorge, responsável por proferir o Parecer Prévio das Contas do Governo da República, relativa ao exercício 2012 (TC Processo 006.617/2013-1, peças 47 e 49) ; embora subsistam seus impactos na opinião quanto à gestão 2012 da STN, consideram-se suficientes as recomendações propostas, principalmente em razão do monitoramento das ações corretivas adotadas realizado no processo das Contas do Governo da República do exercício 2013 (TC Processo 005.956/2014-5) , sob a relatoria do Ministro Raimundo Carreiro (peça 3, p. 23-25) ;
d) item 1.2.1.3 - operações realizadas entre a STN e o Banco Nacional de Desenvolvimento Econômico e Social (BNDES) , que foram objeto das determinações exaradas no item 9.3 do Acórdão 3071/2012-TCU-Plenário (TC Processo 022.684/2010-7) ; de relatoria do Ministro Aroldo Cedraz. Referidas determinações foram mencionadas no Relatório de Auditoria da CGU, não obstante tenha sido relatada a inviabilidade de emissão de opinião consistente sobre o seu atendimento. O item 9.5 do Acórdão determinou à Secretaria de Macroavaliação Governamental do TCU (Semag) que monitorasse seu atendimento (peça 3, p. 20-22) ;
13. Esse monitoramento foi tratado no TC Processo 028.089/2014-6, no qual foi proferido o Acórdão 961/2015-TCU-Plenário (Ministro Augusto Nardes) , que considerou atendidas as determinações 9.3.3, 9.3.4, 9.3.5, 9.3.6 e 9.3.8 e parcialmente atendidas às determinações 9.3.1 e 9.3.7, todas exaradas no Acórdão 3071/2012-TCU-Plenário (Ministro Aroldo Cedraz) .
14. Além disso, o acórdão determinou à Semag que continuasse o monitoramento dos subitens 9.3.1, 9.3.2 e 9.3.7 do Acórdão 3071/2012-TCU-Plenário (Ministro Aroldo Cedraz) em futuro processo autônomo de monitoramento e/ou por ocasião do Relatório e Parecer Prévio sobre as Contas do Governo da República de 2014 e seguintes.
15. Importante ressaltar que esse acordão foi exarado em decorrência de levantamento de auditoria realizado com o objetivo de conhecer e examinar o rol de benefícios e as respectivas políticas públicas do Programa de Aceleração do Crescimento (PAC) . Ademais, foram inseridas no levantamento sobre o PAC, informações sobre suas fontes primárias, as metodologias de cálculo, os benefícios explícitos e não explícitos envolvidos, a distribuição regional dos recursos e as funções de governo envolvidas no programa. Dito isso, observa-se que não se trata de um trabalho que envolveu ações pontuais incidentes sobre os atos de gestão realizados durante o exercício 2012.
16. Sendo assim, quanto a esses aspectos mencionados no Relatório de Auditoria da CGU que envolveram o Acórdão 3071/2012-TCU-Plenário (Ministro Aroldo Cedraz) , consideram-se suficientes as determinações do Acórdão 961/2015-TCU-Plenário (Ministro Augusto Nardes) que deveriam ser monitoradas futuramente pela Semag.
17. Além das constatações e informações relacionadas à avaliação dos resultados da STN, o relatório da CGU também abordou questões relativas à avaliação de controles internos da referida secretaria, listadas a seguir (rol em continuidade ao constante do parágrafo 12 supra) :
e) 2.1.2.1 - incompatibilidade entre a execução física e financeira das ações 2074, 2075, 2076, 2077, as quais tratam respectivamente das gestões financeira e contábil, de obrigações, de haveres e da dívida pública da União, em razão da execução física superar a financeira; com registro de que essa relação de incompatibilidade vinham ocorrendo desde o exercício de 2010 (peça 3, p. 26-29) ;
f) 2.1.2.2 - elaboração do estudo de dimensionamento da força de trabalho da STN (peça 3, p. 30) ;
g) 2.1.2.3 - cooperação técnica entre a STN e o Programa das Nações Unidas para o Desenvolvimento (PNUD) (peça 36, p 31-32) ;
h) 2.1.2.4 - gestão ineficaz e ineficiente da gestão financeira do Acordo de Cooperação Técnica 06/024, formalizado com o PNUD, a qual, segundo o órgão de controle, ocasionou custos implícitos para a administração (peça 3, p. 33-42) ;
i) 2.1.2.5 - falhas na gestão estratégica e nos controles formais de tecnologia de informação adotados pela UJ (peça 3, p.43-44) ; e
j) 2.1.2.7 - inexistência de política de segurança da informação; à época foram adotadas ações para sanar o fato (peça 3, p. 50-51) .
18. Para todas essas situações, as recomendações elaboradas pelo órgão de controle interno para corrigir as fragilidades detectadas dispensam proposição adicional no presente trabalho.
I. Avaliação da conformidade das peças que compõem o processo
19. A Controladoria-Geral da União, ao examinar a gestão dos responsáveis no âmbito dos macroprocessos finalísticos e de apoio, destacou em seu Relatório de Auditoria (peça 3) : i) a necessidade de aprimoramento da política de segurança da informação e do sistema de informações da CODIP da STN; ii) a necessidade de aprimoramento das metodologias utilizadas para selecionar, apoiar e avaliar os conselheiros fiscais representantes do Tesouro e otimização do planejamento, execução e autoavaliação da atuação dos próprios conselheiros fiscais no exercício de suas atribuições; iii) o pagamento de taxa de administração ao IRB-Brasil sem respaldo legal e sem comprovação do serviço realizado; iv) a incompatibilidade entre a execução física e financeira das ações do Programa 0773 - Gestão de Política de Administração Financeira e Contábil da União; v) a ausência de estudo para a determinação do adequado dimensionamento da força de trabalho da STN; vi) a baixa execução financeira do Projeto de Restauração e Manutenção de Estradas Federais (Premef) e descaracterização do projeto inicialmente elaborado; vii) as falhas na elaboração e não atualização do Planejamento Estratégico de Tecnologia de Informação; e viii) a inexistência de política de segurança de informação.
20. Vale destacar que a CGU menciona que durante o exercício 2011 foram realizados trabalhos específicos nos macroprocessos finalísticos e de apoio da STN - Gestão de Obrigações, Gestão de Haveres, Análise Fiscal e Financeira de Entidades do Setor Público, Fundo Soberano, Desenvolvimento Institucional, Tecnologia de Informação e Gestão de Riscos - que resultaram na emissão de uma série de recomendações (peça 3, p. 9-10) . O cumprimento dessas recomendações foi analisado durante a auditoria das contas 2012 da STN, inclusive com a realização de novos testes, aplicados sobre os atos de gestão 2012 da entidade para atestar a continuidade ou não dos fatos.
21. Nos referidos trabalhos foram proferidas as seguintes recomendações com o objetivo de corrigir as fragilidades encontradas:
a) aprimorar a política de segurança de informação na área da Coordenação-Geral de Operações da Dívida Pública (CODIP/STN) e de seus sistemas (peça 3, p. 11-12, Relatório de Auditoria 201203281, 20/7/2012) ;
b) otimizar o planejamento de execução e avaliação da atuação do conselho fiscal visando ao cumprimento de seu papel na estrutura da governança corporativa brasileira e à consecução de suas atribuições (peça 3, p. 13-15, Relatório de Auditoria 201117205, 9/4/2012) ;
 (c) aprimorar as metodologias utilizadas pela Copar para selecionar, apoiar e avaliar os representantes do Tesouro Nacional nos conselhos fiscais de empresas estatais (peça 3, p. 15-19, Relatório de Auditoria 201117205, 9/4/2012) ;
 (d) adequar as metas físicas e financeiras da ação 2076 (Gestão de Haveres da União) às reais necessidades da UJ (peça 3, p. 26-27, Relatório de Auditoria 201203281, 20/7/2012) ;
 (e) adequar a dotação orçamentária da unidade as suas reais necessidades financeiras (peça 3, p. 27, Relatório de Auditoria 201203281, 20/7/2012) ;
 (f) adequar a dotação da ação 2075 (Gestão de Obrigações da União) de modo a compatibilizar as reais necessidades de recursos financeiros aos objetos de gasto programados para a referida ação e dessa forma evitar a ociosidade de recursos orçamentários (peça 3, p. 27-28, Relatório de Auditoria 201203281, 20/7/2012) ;
 (g) dimensionar as reais necessidades de recursos financeiros a serem alocados na ação orçamentária 2077 (Gestão da Dívida Pública) de modo a evitar baixas execuções financeiras (peça 3, p. 28, Relatório de Auditoria 201203281, 20/7/2012) ;
 (h) manter atualizadas, na forma estabelecida pelo Órgão Central do Sistema de Planejamento e Orçamento Federal, as informações referentes à execução física das ações orçamentárias integrantes dos programas sob sua responsabilidade (peça 3, p. 28-29, Relatório de Auditoria 201203281, 20/7/2012) ;
 (i) realizar estudos de dimensionamento de sua força de trabalho - quantitativo, composição, perfil e impacto das vacâncias - para definição de estratégias e ações necessárias ao alcance de suas finalidades (peça 3, p. 30, Relatório de Auditoria 201203281, 20/7/2012) ;
 (j) encerramento ou reformulação do Projeto de Restauração e Manutenção de Estradas Federais, Premef-PNUD/BRA/06/024 (peça 3, p. 31-32, Relatório de Auditoria 201200864, 5/4/2012) ;
 (k) conciliar o valor dos recursos financeiros disponibilizados ao PNUD no seu limite máximo com a programação estabelecida, em razão da efetiva previsão de despesas a realizar por exercício anual (peça 3, p. 42) ;
 (l) restituir ao Tesouro Nacional os valores alocados em favor do PNUD que extrapolarem o montante das despesas previstas para execução por período anual, passando a fazer o suprimento desses recursos a cada exercício (peça 3, p. 42) ;
 (m) ampliar o escopo das informações apresentadas sobre a execução de acordos de cooperação técnica em vigor nos próximos relatórios de gestão (peça 63, p. 42) ;
 (n) atualizar o plano estratégico (peça 3, p. 43, Relatório de Auditoria 201203281, 20/7/2012) ;
 (o) identificar todos os seus potenciais riscos e definir as medidas para mitigar seus impactos (peça 3, p. 43, Relatório de Auditoria 201203281, 20/7/2012) ;
 (p) incluir no plano diretor de tecnologia de informação seção sobre a política de aquisição e substituição de equipamentos (peça 3, p. 43-44, Relatório de Auditoria 201203281, 20/7/2012) ;
 (q) aprovar a Política de Segurança da Informação (peça 3, p. 50, Relatório de Auditoria 201203281, 20/7/2012) ;
 (r) revogar o ato administrativo que determinou o pagamento de taxa de administração de 0,45% aa ao IRB-Brasil (peça 3, p. 78) ;
 (s) pugnar pela devolução ao Tesouro Nacional dos valores pagos ao IRB-Brasil a título de taxa de administração (peça 3, p. 78) ;
 (t) implementar as providências para apuração de custos incorridos pelo IRB-Brasil em razão de serviços efetivamente realizados na gestão do EURE/GGF entre 1992 e 2010 e, se for o caso, proceder ao seu ressarcimento devido, assegurando-se a manutenção do seu valor real (peça 3, p. 78) ;
 (u) solicitar orientação da PGFN para conduzir eventuais controvérsias de natureza jurídica que eventualmente venham a ser motivadas (peça 3, p. 78) ; e
 (v) cientificar a Controladoria-Geral da União até 30/09/2013 acerca das providências implementadas e seus resultados (peça 3, p. 78) .
22. No certificado de auditoria (peça 4) , o representante da CGU propôs o julgamento pela regularidade com ressalva das contas de Arno Hugo Augustin Filho (XXX.327.680-XX) , na condição de Secretário do Tesouro Nacional no período de 1/1/2012 a 31/12/2012. As ressalvas se justificam pelas falhas na gestão da contabilidade de responsabilidades da STN atribuídas por meio do Acórdão 1274/2013-TCU-Plenário (Ministro José Jorge) que apreciou as contas de governo referentes ao exercício 2012.
23. Ademais, o certificado destaca não contemplar avalição conclusiva em relação ao processo de encerramento do EURE pelo IRB-Brasil e de transferência de seus ativos financeiros à Conta Única do Tesouro Nacional (peça 4, p. 1) .
24. O dirigente do órgão de controle interno acolheu a manifestação expressa no certificado de auditoria (peça 5) .
25. O Ministro de Estado da Fazenda atestou haver tomado conhecimento das conclusões constantes do relatório de auditoria de gestão, do certificado de auditoria, bem como do parecer conclusivo do dirigente do órgão de controle interno (peça 7, p. 5) .
II. Rol de responsáveis
26. Nos termos da estrutura organizacional descrita no Relatório de Gestão (peça 8, p. 17) , o rol de responsáveis encaminhado discrimina todos os gestores titulares que desempenharam, durante o período a que se referem as contas, as naturezas de responsabilidade definidas no art. 10 da Instrução Normativa-TCU 63/2010 e no art. 5º da Decisão Normativa-TCU 124/2012.
27. Inclusive, quanto aos responsáveis listados, foram disponibilizados todos os itens previstos no art. 11 da Instrução Normativa-TCU 63/2010 (peça 2) .
28. Não obstante, o rol não faz referência a nenhum dos gestores substitutos, responsáveis por atos de gestão em substituição aos titulares dos cargos.
29. Em face da ausência dessa informação, foi solicita da complementação das informações (peça 18) , incluindo a discriminação dos gestores substitutos, nos termos do art. 10 da IN-TCU 63/2010.
30. É preciso relatar que os documentos encaminhados pela STN citam Paulo José dos Reis Souza (XXX.424.306-XX) como subsecretário 'Diretor de Programa', responsabilidade que não condiz com a estrutura descrita no organograma institucional da STN (peça 8, p. 17-20) , haja vista a existência de seis subsecretarias de nível inferior ao do dirigente máximo e uma Secretaria Adjunta, sendo elas: (a) Subsecretaria de Assuntos Corporativos; (b) Subsecretaria de Política Fiscal; (c) Subsecretaria de Dívida Pública; (d) Subsecretaria de Relações Financeiras Intergovernamentais; (e) Subsecretaria de Planejamento Fiscal, Estatística e Contabilidade; e (f) Subsecretaria de Contabilidade Pública. Sendo assim, a inserção de Paulo José dos Reis Souza no rol de responsáveis pela realização de atos de gestão na STN durante o exercício 2012 é incompatível com as naturezas de responsabilidade definidas no art. 10 da Instrução Normativa-TCU 63/2010 e no art. 5º da Decisão Normativa-TCU 124/2012, portanto, seu nome deve ser excluído do rol dos responsáveis que terão suas contas julgadas pelo Tribunal.
III. Processos conexos e contas de exercícios anteriores
31. Os processos conexos aos autos em exame estão relacionados no quadro que se segue:
	NÚMERO DO TC
	TIPO
	SITUAÇÃO

	Processo 003.365/2017-4
	Fiscalização - Auditoria
	Aberto

	Processo 006.617/2013-1
	Contas do Presidente da República
	Encerrado

	Processo 010.173/2015-3
	Representação
	Aberto

	Processo 021.643/2014-8
	Representação
	Aberto

	Processo 011.240/2014-8
	Fiscalização - Auditoria
	Encerrado

32. No que tange aos processos de contas de exercícios anteriores já julgados, não foram identificadas determinações e/ou recomendações com impactos nas presentes contas.
III.1 Processo TC Processo 003.365/2017-4
33. O TC Processo 003.365/2017-4, no qual Arno Hugo Augustin Filho figura entre os responsáveis, tratou de avaliar as garantias arcadas pela União em contratos de empréstimos a estados e a municípios, especialmente para verificar em que condições foram concedidas, montantes honrados e ressarcidos, juros e demais encargos incorridos, mecanismos de ressarcimento dos valores pagos e, ainda, apuração de eventuais responsabilidades de gestores públicos que permitiram o endividamento de entes que não possuíam capacidade de pagamento suficiente.
34. Nesses autos, foi apurado que Arno Hugo Augustin Filho, secretário da Secretaria do Tesouro Nacional, entre 2011 e 2014, mesmo diante da deterioração da capacidade de pagamento do estado do Rio de Janeiro, excepcionalizou a concessão de operações de crédito, prevista nos termos do art. 7º, § 1º, da Portaria-MF 89/1997, com redação dada pela Portaria-MF 276/1997 (revogada) , e do art. 11 da Portaria-MF 306/2012, quando o ente não atendia aos requisitos normativos prescritos nas mencionadas portarias do Ministério da Fazenda. Tal incapacidade resultou em parcelas honradas pela União durante o período compreendido entre o 2º quadrimestre de 2016 e 1º quadrimestre de 2017. Diante desse fato, o responsável foi multado em R$ 10.000,00, nos termos do art. 58, inciso II, da Lei 8.443/1992, conforme Acórdão 2924/2018-TCU-Plenário, relatoria do Ministro José Mucio Monteiro.
Concessões de Operações de Crédito em 2012 que tiveram garantias honradas pela União
	Processo STN/PGFN
	Tipo de Operação
	Ano-Digito
	Contrato
	Mutuário
	Valor honrado (R$) 
	Juros e Mora (R$) 

	17944.000508/2012-01
	Externa
	2012-01
	BIRD 8200-0
	Estado do Rio de Janeiro
	728.347,03
	0,00

	17944.000233/2012-05
	Externa
	2012-05
	CFA007949
	Estado do Rio de Janeiro
	275.970.677,49
	0,00

	17944.000240/2012-07
	Externa
	2012-07
	BID 2762/OC-BR
	Estado do Rio de Janeiro
	1.667.357,59
	0,00

	17944.000492/2012-28
	Externa
	2012-28
	BIRD 8191-0
	Estado do Rio de Janeiro
	15.926.124,31
	0,00

	17944.000234/2012-41
	Externa
	2012-41
	CFA008002
	Estado do Rio de Janeiro
	63.634.880,38
	0,00

	17944.000493/2012-72
	Externa
	2012-72
	CFA007996
	Estado do Rio de Janeiro
	41.413.082,53
	0,00

	17944.000237/2012-85
	Externa
	2012-85
	CFA007948
	Estado do Rio de Janeiro
	45.842.367,90
	0,00

	17944.000517/2012-93
	Externa
	2012-93
	AFD CBR 1042
	Estado do Rio de Janeiro
	58.954.625,58
	0,00

	17944.001300/2012-09
	Interna
	2012-09
	0842 PGFN-CAF
	Estado do Rio de Janeiro
	98.085.047,92
	9.800.033,62

	17944.000532/2012-31
	Interna
	2012-31
	0735 PGFN-CAF
	Estado do Rio de Janeiro
	323.586.061,51
	12.561.795,88

	44.Processo 001308/2012-67
	Interna
	2012-67
	0769 PGFN-CAF
	Estado do Rio de Janeiro
	108.147.412,37
	4.473.619,05

	TOTAL
	1.033.955.984,61
	26.835.448,55

Fonte: peça 29 e 31, TC Processo 003.365/2017-4
35. No entanto, Arno Hugo Augustin Filho entrou com recurso de reconsideração (peça 101, TC Processo 003.365/2017-4) , admitido pelo Ministro Vital do Rêgo como pedido de reexame, nos termos do art. 286 do RITCU (peça 107, TC Processo 003.365/2017-4) , sendo concedida a suspensão dos efeitos da sanção aplicada.
36. Na análise do recurso, a Serur se manifestou por dar-lhe provimento, tornando sem efeito a multa aplicado pelo item 9.1 do Acórdão 2924/2018-TCU-Plenário, Ministro José Mucio Monteiro, (peças 114-116, TC Processo 003.365/2017-4) .
37. Em que pese a posição da Serur, o Ministério Público de Contas junto ao TCU, considerando a inexistência de comprovação do vínculo das operações de crédito excepcionalizadas com os grandes eventos, além da comprovação da relevância desses projetos para o governo federal, posicionou-se quanto à manutenção proporcional da multa, nos seguintes termos (peças 119, TC Processo 003.365/2017-4) :
'Nada obstante as considerações acima tecidas, em razão de os referidos acórdãos terem considerado, embora de forma genérica, que, em relação às duas operações de crédito mencionadas pela Serur, os aspectos legais teriam sido observados, reputo, em consonância com a unidade técnica, que esses dois processos possam ser suprimidos do conjunto das sete operações de crédito que ensejaram a aplicação da sanção pecuniária aos recorrentes, o que reduz de R$ 3.968.637.000,00 para R$ 2.260.560.000,00 o valor total das operações de crédito que indevidamente receberam garantia da União. Dessa forma, considero razoável que se proceda à redução proporcional da multa aplicada aos recorrentes, de forma a se conformar com o novo montante apurado.'
38. Embora as diversas posições tomadas ao longo do processo, os Acórdão 972/2020-TCU-Plenário e 1562/2020-TCU-Plenário, todos da relatoria do Ministro Vital do Rêgo, confirmaram a sanção aplicada sr. Arno Hugo Augustin Filho, então Secretário do Tesouro Nacional (peça 120 e 131, TC Processo 003.365/2017-4) .
39. Diante da materialidade das operações de créditos firmadas nas mencionadas condições, realizadas no exercício 2012, que totalizaram o montante de R$ 1.033.955.984,61, honrados e recuperados pela União, será proposto que esse fato seja considerado no julgamento de Arno Hugo Augustin Filho.
III.2 Processo TC Processo 006.617/2013-1
40. No tocante ao TC Processo 006.617/2013-1 (peça 47) , embora os autos estejam encerrados e as ressalvas emitidas à STN, ut infra, tenham sido monitoradas no processo das Contas do Governo da República referente ao exercício 2013 (TC Processo 005.956/2014-5) , sob a responsabilidade da relatoria do Ministro Raimundo Carreiro (peça 3, p. 23-25) , subsistem seus efeitos negativos na gestão 2012 da STN, e não há como dissociar seus efeitos da gestão da entidade, haja vista que as informações contábeis produzidas e disponibilizadas à sociedade pela entidade à época, de responsabilidade da STN, não representaram com fidedignidade os fatos e os resultados contábeis da União, nos termos do Acórdão 1274/2013-TCU-Plenário (Ministro José Jorge, TC Processo 006.617/2013-1) . As principais falhas foram relacionadas a seguir:
'[...]
V. Ausência de registro contábil das provisões matemáticas previdenciárias do Regime Próprio de Previdência dos servidores civis federais, que, em 31/12/2012, subavaliou o Passivo Não Financeiro e o Patrimônio Líquido em R$ 1,25 trilhão (item 5.3.1.1) ;
VI. Retificação irregular dos Restos a Pagar não processados, que, em 31/12/2012, subavaliou o Passivo Não Financeiro em R$ 147 bilhões (item 5.3.1.2) ;
VII. Divergências entre as demonstrações contábeis e outras fontes de informação em saldos da Dívida Ativa, nos montantes de R$ 135,4 bilhões, R$ 1,7 bilhão e R$ 39,3 bilhões (item 5.3.1.3) ;
VIII. Divergência entre as demonstrações contábeis e outras fontes de informação em saldos de Créditos Parcelados, no montante de R$ 53 bilhões (item 5.3.1.4) ;
IX. Divergência entre as demonstrações contábeis e outras fontes de informação em saldos da Dívida Mobiliária Interna, no montante de R$ 28,9 bilhões (item 5.3.1.5) ;
X. Registro contábil intempestivo de R$ 6,9 bilhões de aumentos de capital na Caixa Econômica Federal (item 5.1.3.6) ;
XI. Defasagem no registro da equivalência patrimonial das participações societárias, que, em 31/12/2012, ficaram subavaliadas em R$ 4 bilhões (item 5.3.1.7) ;
XII. Divergência entre as demonstrações contábeis e outras fontes de informação em saldos de Bens Imóveis de Uso Especial, no montante de R$ 933 milhões (item 5.3.1.8) ;
XIII. Falha de divulgação sobre a aplicação de recursos da Financiadora de Estudos e Projetos na Conta Única do Tesouro Nacional (item 5.3.1.9) ;
XIV. Falha de divulgação de transações com partes relacionadas (item 5.3.1.10) ;
XV. Falha de divulgação dos critérios de mensuração das rodovias (item 5.3.1.11) ;
XVI. Não implementação de entidade contábil específica para o Fundo do Regime Geral de Previdência Social (item 5.3.1.12) ;
XVII. Não contabilização da depreciação de bens imóveis (item 5.3.1.13) ;
XVIII. Limitação de escopo em relação ao reconhecimento de créditos tributários a receber (item 5.3.1.14) ;
XIX. Recebimento de R$ 1,3 bilhão em receita de dividendos em condições não previstas no Estatuto do Banco Nacional de Desenvolvimento Econômico e Social (item 5.3.2.1) ;
XX. Efeitos financeiros no governo federal do lucro líquido do Banco Nacional de Desenvolvimento Econômico e Social aumentado em R$ 2,38 bilhões (item 5.3.2.2) ;
XXI. Falha na classificação contábil de R$ 7 bilhões em juros sobre capital próprio (item 5.3.2.3) ;
XXII. Ausência de contabilização das renúncias de receitas (item 5.3.2.4) .'
41. Logo, os efeitos dessas ressalvas, ainda que a análise técnica sobre as contas do Poder Executivo não condicione o julgamento posterior das contas dos administradores no âmbito das contas ordinárias, incidem de forma negativa na gestão, evidenciando deficiências na condução do processo finalístico 'Contabilidade Pública' da entidade, as quais devem ser consideradas na proposta de mérito das contas de 2012 da STN, haja vista constituírem infrações às normas contábeis.
42. Nesse sentido, é necessário destacar que, segundo os arts. 119 e 123 da Portaria 244/2012, responsável por aprovar o Regimento Interno da STN, são atribuições dos seus dirigentes:
'a) Ao Secretário do Tesouro Nacional incumbe planejar, dirigir, coordenar, orientar a execução, acompanhar e avaliar as atividades das unidades integrantes da estrutura do Tesouro Nacional;
b) Aos Subsecretários, no âmbito de suas respectivas áreas de competências, incumbe planejar, dirigir, coordenar, orientar, acompanhar e avaliar a execução das atividades das unidades que integram suas respectivas áreas.'
43. Detalhando as competências da STN e de suas subsecretarias, é importante destacar o conteúdo no art. 10, incisos III, V e VIII da Portaria-MF 244/2012, que remete à Subsecretaria de Contabilidade Pública (Sucon) a atribuição, entre outras, de supervisionar a contabilização dos atos e fatos de gestão orçamentária, financeira e patrimonial da União, de se articular com os órgãos setoriais do Sistema de Contabilidade Federal para cumprimento das normas contábeis pertinentes à execução orçamentária, financeira e patrimonial, e de elaborar e divulgar as demonstrações contábeis consolidadas da União e demais relatórios destinados a compor a prestação de contas anual do Presidente da República.
44. Ademais, a Lei 10.180/2001 atribuiu, em seu art. 17, inciso I, o papel de órgão central do Sistema de Contabilidade Federal à STN, sistema esse responsável por elaborar os Balanços Gerais da União, conforme consta do art. 18, inciso VI, da mesma Lei. Nessa mesma esteira, o Decreto 6.976/2009 estabeleceu, em seu art. 7°, inciso VI, competência da STN para elaborar as demonstrações contábeis consolidadas da União e demais relatórios destinados a compor a prestação de contas anual do Presidente da República.
45. Portanto, tanto o Secretário da STN à época, Arno Hugo Augustin Filho, quanto o Subsecretário de Contabilidade Pública, Gilvan da Silva Dantas, tinham a responsabilidade objetiva de acompanhar e avaliar as atividades relacionadas às informações contábeis do governo federal. Logo, será proposto, nos termos do arts. 1º, inciso I, 16, inciso II, 18 e 23, inciso II, da Lei 8.443/1992, c/c os arts. 1º, inciso I, 208 e 214, inciso II, do Regimento Interno, que as falhas identificadas no processo em questão resultem em ressalvas aos gestores, em razão da omissão no dever de garantir a fidedignidade das informações prestadas pela STN no Balanço Geral da União, relativo ao exercício 2012, nos termos do Acórdão 1274/2013-TCU-Plenário (Ministro José Jorge) .
III.3 Processo TC Processo 010.173/2015-3
46. Em relação ao TC Processo 010.173/2015-3, no qual foram arrolados Arno Hugo Augustin Filho, Eduardo Coutinho Guerra, Líscio Fabio de Brasil Camargo, Otávio Ladeira de Medeiros e Paulo Fontoura Valle, todos responsáveis por atos de gestão na STN durante o exercício 2012, o objeto tratou de verificar a regularidade dos empréstimos concedidos pelo Tesouro Nacional ao Banco Nacional de Desenvolvimento Econômico e Social (BNDES) mediante a emissão direta de títulos públicos ao longo dos exercícios 2008 a 2015.
47. Não obstante o processo esteja pendente de apreciação definitiva, a proposta da Unidade Técnica não se manifesta quanto à penalização individual dos responsáveis (TC Processo 010.173/2015-3, peças 184 e 238) , há proposta de firmar entendimento sobre a matéria e de determinar ao Ministério da Fazenda que se abstenha da emissão direta de títulos da dívida pública. Esse posicionamento foi acatado integralmente pelo Ministério Público junto ao TCU (TC Processo 010.173/2015-3, peças 206 e 241) , conforme a seguir:
'a) conhecer a presente representação, para, no mérito, considerá-la procedente;
b) firmar entendimento no sentido de que os contratos de concessão de crédito analisados nestes autos, firmados entre a União e suas instituições financeiras controladas e realizados por meio da emissão direta de títulos da dívida pública, com vistas à realização de políticas públicas setoriais ou ao aumento do capital/patrimônio de referência da instituição financeira, desrespeitaram os arts. 2º, 3º, 4º, 11, § 2º, e 13 da Lei 4.320/1964, 32, § 1º, II, e 36 da Lei Complementar 101/2000 e 167, I e II, da Constituição, razão pela qual devem ser considerados irregulares, modulando-se os efeitos da deliberação para preservar a segurança jurídica dos empréstimos concedidos pelo Banco Nacional de Desenvolvimento Econômico e Social (BNDES) a terceiros e do aumento do capital/patrimônio de referência das instituições financeiras federais;
c) determinar ao Ministério da Fazenda que se abstenha de proceder a emissões diretas de títulos da dívida pública em favor das instituições financeiras federais (exceto o Bacen) , por contrariarem o art. 36 da Lei Complementar 101/2000;
d) fixar o prazo de 30 dias para o Ministério da Fazenda e o Banco Nacional de Desenvolvimento Econômico e Social (BNDES) apresentarem a esta Corte de Contas, conjuntamente, um cronograma detalhado para a devolução à União, o mais rápido possível, dos valores recebidos pelo BNDES em decorrência da emissão direta de títulos da dívida pública federal, com devolução o mais breve possível dos valores que não estejam alocados em operações "em ser" (disponibilidade de caixa e títulos públicos em carteira) e a compatibilização das demais parcelas de devolução antecipada com o fluxo de recebimento das prestações provenientes dos empréstimos concedidos pelo BNDES a terceiros, de forma a viabilizar a redução, o quanto antes, do saldo da dívida pública mobiliária federal e do montante projetado de subsídios creditícios;
e) determinar à SecexFazenda que inclua no escopo do processo TC Processo 019.349/2017-3 o estudo de proposta de solução ao longo de tempo razoável que promova a correção das irregularidades cometidas com instrumentos híbridos de capital e dívida junto à Caixa, ao Banco do Brasil, ao Banco do Nordeste do Brasil, ao BNDES e ao Basa, mantidas a higidez das instituições financeiras e a sanidade do sistema bancário;
f) dar ciência da decisão que vier a ser proferida nestes autos aos Presidentes da Câmara dos Deputados, do Senado Federal e da Comissão Mista de Planos, Orçamentos Públicos e Fiscalização do Congresso Nacional (CMO) , aos Ministros da Fazenda, de Desenvolvimento e Gestão e da Casa Civil da Presidência da República, à Advogada-Geral da União, à Procuradora-Geral da República, aos Presidentes do Banco Central do Brasil, do BNDES, da Caixa Econômica Federal, do Banco do Brasil, do Banco do Nordeste e do Banco da Amazônia e ao Procurador-Geral da Fazenda Nacional;
g) manter o grau de sigilo 'reservado' das peças 25, 26, 29, 30, 31, 43, 70, 71 e 223 pelo prazo de cinco anos, com fulcro no art. 23, inciso IV, da Lei 12.527/2011 (Lei de Acesso à Informação) , c/c os arts. 6º, inciso I, 7º, inciso IV, e 8º da Resolução-TCU 254/2013;
h) arquivar os autos, com fulcro no art. 169, inciso V, do Regimento Interno do TCU.'
48. Embora os atos tenham sido considerados irregulares pela análise técnica, em razão de desrespeitarem os arts. 2º, 3º, 4º, 11, § 2º, e 13, da Lei 4.320/1964, 32, § 1º, II, e 36 da Lei Complementar 101/2000 e 167, I e II, da Constituição, sugeriu-se, para fins de garantir a segurança jurídica dos contratos celebrados, a modulação dos seus efeitos. Entretanto, a proposta está pendente de manifestação do gabinete do Ministro Aroldo Cedraz.
49. Não obstante a proposta preliminar submetida ao relator não tenha proposto a penalizações dos agentes envolvidos, não há que se contestar o fato de que no exercício 2012 foram celebrados contratos de concessão de crédito, firmados entre a União e o BNDES, por meio da emissão direta de títulos da dívida pública, com vistas à realização de políticas públicas setoriais ou ao aumento do capital/patrimônio de referência da instituição financeira, desrespeitaram os arts. 2º, 3º, 4º, 11, § 2º, e 13, da Lei 4.320/1964, 32, § 1º, II, e 36 da Lei Complementar 101/2000 e 167, I e II, da Constituição, e, portanto, impactando diretamente a regularidade dos atos de gestão 2012 produzidos na STN.
50. Entretanto, considerando as decisões proferidas nos Acórdão 2014/2020-TCU-Plenário e 1899/2020-TCU-Plenário, todos da relatoria do Ministro Raimundo Carreiro, as quais se posicionaram pela ausência de manutenção do sobrestamento dos processos de contas da STN, relativos aos exercícios 2013 e 2014, ainda que pendente de decisão definitiva do TC Processo 010.173/2015-3, haja vista não haver nos autos proposta de responsabilização de gestores, e que as operações foram concedidas com fundamento em dispositivos legais, autorizadas por ministro de estado e de procuradores da Fazenda Nacional, o que remeteria à responsabilização de agentes de instâncias superiores da administração pública.
51. De forma semelhante, as operações de financiamento do Tesouro Nacional, mediante emissão direta de títulos públicos, às instituições financeiras federais controladas pela União, realizadas em 2012, conforme descritas abaixo, tiraram seu fundamento de validade da Lei 12.453/2011 e da Medida Provisória 581/2012.
	Banco
	Contrato e Processo
	Data
	Base Legislativa
	Objeto
	Valor (R$) 

	BNDES
	738/17944.000837/2012-43
	21/06/2012
	Lei 12.453/2011 (MP 526) 
	Aumentar limite operacional
	10.000.000.000,00

		755/17944.001257/2012-73
	15/10/2012
	Lei 12.453/2011 (MP 526) 
	Aumentar limite operacional
	20.000.000.000,00

		807/17944.001502/2012-42
	28/12/2012
	Lei 12.453/2011 (MP 526) 
	Aumentar limite operacional
	15.000.000.000,00

	CAIXA
	752/17944.001224/2012-23
	26/09/2012
	MP 581/2012
	Instrumento híbrido de capital
	6.800.000.000,00

		754/17944.001226/2012-12
	26/09/2012
	MP 581/2012
	Instrumento híbrido de capital
	6.200.000.000,00

	BB
	753/17944.001225/2012-78
	26/09/2012
	Art. 12 MP 581/2012
	Instrumento híbrido de capital
	8.100.000.000,00

	TOTAL
	66.100.000.000,00

Fonte: Instrução técnica, peça 238, p. 3, TC Processo 010.173/2015-3
52. Sendo assim, com base nas decisões adotadas nos Acórdão 2014/2020-TCU-Plenário e 1.899/2020-TCU-Plenário, todos do Ministro Raimundo Carreiro, propõe-se pelo prosseguimento dos autos, sem atribuição de responsabilidade aos agentes quanto aos fatos tratados no TC Processo 010.173/2015-3.
III.4 Processo TC Processo 021.643/2014-8
53. Esse processo trata de Representação impetrada pelo Ministério Público junto ao TCU sobre a ocorrência de atrasos nos repasses de valores destinados ao pagamento de despesas de responsabilidade da União a instituições financeiras pertencentes ou controladas pelo Poder Público Federal, com violação à Lei de Responsabilidade Fiscal, em razão de sua caracterização indevida como operações de crédito.
54. É oportuno retomar os achados narrados no relatório de auditoria (TC Processo 021.643/2014-8, peça 109) , no qual constam os seguintes destaques em relação aos fundamentos utilizados para propor a audiência de Arno Hugo Augustin Filho (XXX.327.680-XX) , Secretário do Tesouro Nacional desde junho de 2007 e Secretário na gestão de 2012; de Adriano Pereira de Paula (XXX.481.327-XX) , Coordenador-Geral de Operações de Crédito na gestão de 2012; e de Marcos Pereira Aucélio (XXX.486.601-XX) , Subsecretário de Política Fiscal na gestão de 2012.
55. Sublinhe-se que Adriano Pereira de Paula (XXX.481.327-XX) , Coordenador-Geral de Operações de Crédito na gestão de 2012, não exercia responsabilidade, observada a estrutura organizacional da STN em 2012 (peça 8, p. 17) , dentre as definidas no art. 10 da Instrução Normativa-TCU 63/2010 e no art. 5º da Decisão Normativa-TCU 124/2012.
3.3.1 Adiantamentos concedidos pela Caixa no âmbito do Programa Bolsa Família (item 269-286 do relatório, p. 42-46) 
56. Identificou-se a concessão e utilização de recursos próprios da Caixa Econômica Federal para o pagamento de benefícios de responsabilidade da União no âmbito do Programa Bolsa Família de que trata a Lei 10.836/2004 ao longo dos exercícios 2013 e 2014, contrariando o que estabelecem o § 1º, inc. I, do art. 32, o art. 36 e o art. 38, inc. IV, alínea "b", todos da Lei de Responsabilidade Fiscal.
57. De acordo com o relatório de auditoria, não houve cobertura dos pagamentos aos beneficiários do Bolsa Família com recursos próprios da CEF em 2012.
3.3.2. Adiantamentos concedidos pela Caixa no âmbito do Seguro-Desemprego e do Abono Salarial (item 287-312 do relatório, p. 46-52) 
58. O relatório registrou a realização de operação de crédito, ao longo dos exercícios 2013 e 2014, consubstanciada na concessão e utilização de recursos próprios da Caixa Econômica Federal para o pagamento dos benefícios do Seguro-Desemprego e do Abono Salarial de responsabilidade da União, nos termos do art. 239, caput, da Constituição de 1988 c/c arts. 10, 11 e 15, da Lei 7.998, de 1990, contrariando o que estabelecem o § 1º, inc. I, do art. 32, o art. 36 e o art. 38, inc. IV, b, todos da Lei de Responsabilidade Fiscal.
59. De acordo com o relatório de auditoria, não houve cobertura dos pagamentos aos beneficiários do Seguro-Desemprego com recursos próprios da CEF em 2012.
3.3.4. Tesouro Nacional e BNDES - Operação de Crédito no âmbito do Programa de Sustentação do Investimento (PSI) (item 325-338 do relatório, p. 55-59) 
60. Realização de operação de crédito junto ao BNDES, com postergação de pagamento dos valores devidos, ao longo dos exercícios 2009, 2010, 2011, 2012, 2013 e 2014, consubstanciada pela edição de portarias que representaram a assunção de compromisso financeiro de que trata o art. 29, inc. III, da LRF, operação vedada pelo art. 36, da LRF, e realizada com inobservância das condições impostas pelo art. 32, § 1º, também da LRF.
61. Os valores relativos ao exercício 2012 estão discriminados na tabela a seguir.
	Período
	Equalização (R$) 
	Taxa de juros (R$) 
	Saldo a pagar (R$) 

	1º sem/12
	1.949.155,00
	249.803,10
	2.198.958,10

	2º sem/12
	1.776.800,00
	163.857,10
	1.940.657,1

	TOTAL
	3.725.955,00
	413.660,20
	4.139.615,20

Fonte: Instrução técnica, peça 109, p. 58, TC Processo 021.643/2014-8.
3.5.1. Atraso no repasse de recursos referentes aos royalties do petróleo e à compensação financeira pelo uso de recursos hídricos (item 356-370 do relatório, p. 63-66) 
62. Atrasos no repasse de recursos de que trata a Lei 7.990/1989 aos estados, ao Distrito Federal e aos municípios durante o exercício 2014. Logo, de acordo com o relatório de auditoria, não houve cobertura dos pagamentos aos beneficiários do Seguro-Desemprego com recursos próprios da CEF em 2012.
3.5.2. Atraso no repasse de recursos referentes à cota-parte do salário educação (item 371-370 do relatório, p. 66-70) 
63. Atrasos no repasse de recursos de que trata o art. 212, §§ 5º e 6º, da Constituição da República, e o Decreto 6.003/2006, aos estados e aos municípios no mês de dezembro de 2013 e ao longo de 2014. Logo, de acordo com o relatório de auditoria, não houve cobertura dos pagamentos aos beneficiários do Seguro-Desemprego com recursos próprios da CEF em 2012.
64. E considerando os fatos expostos no relatório de auditoria, foi expedido o Acórdão 825/2015-TCU-Plenário, da relatoria do Ministro José Mucio Monteiro, determinando a audiência dos responsáveis, dentre os quais o Secretário da STN, Arno Hugo Augustin Filho, e o Subsecretário de Política Fiscal, Marcos Pereira Aucélio, em relação aos itens descritos acima e referenciado nos itens 9.2.4, 9.3.4, 9.5.3, 9.6.3, 9.8.2 e 9.9.3 daquele (peça 135, TC Processo 021.643/2014-8) .
65. Em sequência, vários recursos foram impetrados contra o Acórdão 825/2015-TCU-Plenário, os quais, após serem analisados e discutidos, mantiveram os itens de audiência dos responsáveis, dentre os quais o do secretário e do subsecretário da STN, conforme Acórdão 992/2015-TCU-Plenário, da relatoria do Ministro José Mucio Monteiro (peça 161) , e Acórdão 3297/2015-TCU-Plenário, da relatoria do Ministro Vital do Rêgo (peça 314, TC Processo 021.643/2014-8) .
66. No tocante ao mérito (peça 406, TC Processo 021.643/2014-8) , foi expedido o Acórdão 2575/2016-TCU-Plenário, relatoria do Ministro José Múcio Monteiro (peça 492, TC Processo 021.643/2014-8) , rejeitando, dentre outras, as justificativas apresentadas por Arno Hugo Augustin Filho e Marcos Pereira Aucélio, aplicando-lhes multa e, em razão da gravidade dos fatos, pugnando pela inabilitação de Arno Hugo Augustin Filho para o exercício de cargo em comissão ou função de confiança na Administração Pública Federal.
67. Destaque-se que, em face de novos recursos, inclusive interpostos pelos responsáveis contra a decisão proferida no Acórdão 2575/2016-TCU-Plenário (Ministro José Mucio Monteiro) , foi proferido o Acórdão 1824/2018-TCU-Plenário, Ministro Walton Alencar Rodrigues (peça 712, TC Processo 021.643/2014-8) , que além de outras manifestações, negou provimento ao pedido de reexame do secretário e do subsecretário da STN, mantendo suas condenações nos termos do Acórdão 2575/2016-TCU-Plenário (Ministro José Múcio Monteiro) .
68. Em face de novos embargos de declaração interpostos contra o Acórdão 1824/2018-TCU-Plenário (Ministro Walton Alencar Rodrigues) , que julgou pedidos de reexame contra o Acórdão 2575/2016-TCU-Plenário (Ministro José Mucio Monteiro) , foi expedido, em 24/4/2019, o Acórdão 938/2019-TCU-Plenário, da relatoria do Ministro Raimundo Carreiro (peça 780, TC Processo 021.643/2014-8) , mantendo as sanções aplicadas aos responsáveis referenciados no parágrafo 54.
69. Posteriormente, prolatou-se o Acórdão 3047/2019-TCU-Plenário (Ministro Walton Alencar Rodrigues) , apenas para fins de conhecer os embargos de declaração opostos ao Acórdão 938/2019-TCU-Plenário (Ministro Walton Alencar Rodrigues) por Luciano Galvão Coutinho, e negar-lhe provimento (peça 795) .
70. Quanto a essas irregularidades, considerando que o Tribunal sancionou Arno Hugo Augustin Filho, secretário da STN, e Marcos Pereira Aucélio, subsecretário de Política Fiscal, em razão dos atrasos nos pagamentos das equalizações do Programa de Sustentação do Investimento (PSI) , celebrado entre o Tesouro Nacional e o BNDES, autorizados com a edição das Portarias 122/2012 e 357/2012, que caracterizaram a assunção de compromisso financeiro de que trata o inciso III do art. 29 da Lei Complementar 101/2000, vedada pelo art. 36 da mesma lei, fica evidenciada a incidência do resultado dessa decisão na proposta de mérito das contas 2012 da STN, em razão das irregularidades cometidas.
71. No que tange aos responsáveis pela gestão 2012 da UPC, cabe enfatizar que apenas o secretário da STN e o subsecretário de Política Fiscal foram responsabilizados nos autos do TC Processo 021.643/2014-8.
III.5 Processo TC Processo 011.240/2014-8
72. Esse processo tratou de Auditoria Operacional realizado em 2014 com a finalidade de avaliar os controles gerais da STN para gestão da dívida pública federal, bem como testar os principais controles de entrada, processamento e saída de dados dos aplicativos utilizados para tal propósito. O Acórdão 491/2015-TCU-Plenário (Ministro José Mucio Monteiro) determinou e recomendou à STN uma série de medidas para mitigar riscos operacionais de TI relacionados à gestão da dívida pública. Os destaques listados no relatório de auditoria (peça 91, TC Processo 011.240/2014-8) , reproduzidos a seguir, demonstraram fragilidades nos Sistemas de Informações do órgão capazes de impactar nos objetivos da STN.
1. Falhas na Política de Segurança da Informação - ausência de designação formal do Gestor de Segurança da Informação;
2. Inexistência de Plano de Continuidade de Negócios (PCN) ;
3. O processo de gerenciamento de riscos de TI da STN, previsto no Projeto Gestão Integrada de Riscos, não se encontrava consolidado, com ausência de avaliação e mitigação de riscos;
4. Falhas no Processo de Gestão de Incidentes - Inexistência da Equipe de Tratamento e Resposta a Incidentes em Redes Computacionais (Etir) ;
5. Inexistência de Plano de Continuidade de serviços de TI;
6. Inexistência de Plano de Testes - Sistema Integrado da Dívida (SID) e Sistema de Execução Orçamentária e Financeira (Seorf) ; e,
7. Falhas identificadas em testes de controle do aplicativo SID; ressalta-se que, conforme o relatório de auditoria (peça 91, p. 5 do TC Processo 011.240/2014-8) , o referido sistema estava em fase de elaboração e testes de implantação durante a execução dos trabalhos.
73. Tais impropriedades são fragilidades na gestão da STN que colocam em risco o cumprimento de objetivos do órgão. Cumpre ressaltar a importância da integridade, segurança e bom funcionamento dos sistemas de informação da STN, como os envolvidos na gestão da dívida pública federal, visto serem essenciais para a continuidade do negócio.
74. Consta de Nota Técnica Conjunta (NTC) 15/2015 CODIV/COSIS/COGER, encaminhada pela STN após ser proferido o Acórdão 491/2015-TCU-Plenário (peça 102, TC Processo 011.240/2014-8) , que apenas em fevereiro de 2014 foi editada a Portaria-STN 65/2014 instituindo a Política de Segurança da Informação e Comunicações (POSIC/STN) e o Comitê de Segurança da Informação e Comunicações da STN. E com a edição da Portaria-STN 229/2015, ficou aprovado o Regimento Interno do Comitê de Segurança da Informação e Comunicações da STN. A Portaria-STN 548/2014 indicou os representantes e suplentes para compor o Comitê de Segurança da Informação.
75. Essas portarias foram assinadas pelo Subsecretário de Assuntos Corporativos nos exercícios envolvidos, Líscio Fábio de Brasil Camargo, responsável por essa função em 2012.
76. Quanto ao Plano de Continuidade de Negócio, a STN manifestou na NTC supra que estaria previsto no Planejamento Estratégico da Secretaria, e que seria realizado em 2015, ressaltando haver, desde 2006, um Plano de Contingência para os principais processos da dívida, fato esse que já havia sido analisado pela equipe de auditoria, que concluiu pela manutenção da falha registrada e a determinação correspondente. O referido Plano também irá tratar do Plano de Continuidade de Serviços de TI, que deverá abordar o plano de testes do SID e Seorf.
77. Com relação à inexistência de Etir, a NTC apontou para a previsão, no Regimento Interno do Comitê de Segurança da Informação e Comunicações, de formalização da referida Equipe de Tratamento e Respostas a Incidentes em redes Computacionais do Tesouro Nacional em um prazo de 120 dias, com previsão para aprovação e divulgação até setembro de 2015.
78. Nota-se, portanto, que as fragilidades apontadas poderiam ter sido atenuadas pela atuação tempestiva do Subsecretário de Assuntos Corporativos, a quem incumbia, conforme demonstrado acima, a instituição da Política de Segurança da Informação e Comunicações da STN e do Comitê de Segurança da Informação e Comunicações da STN, a indicação de representantes e suplentes e a aprovação do Regimento Interno do comitê retromencionado.
79. Ainda, segundo consta do Regimento Interno da STN, (Portaria-MF 244/2012, art. 104, incisos VIII, XI e XII) e do Relatório de Gestão (peça 8, p. 20) , compete à Subsecretaria de Assuntos Corporativos (Sucop) , dentre outros: planejar e coordenar as atividades relativas à tecnologia da informação e à comunicação no âmbito da STN; definir, implementar e gerenciar a infraestrutura tecnológica necessária à operação dos sistemas e as soluções informatizadas sob responsabilidade da STN; e definir e implementar padrões e procedimentos de segurança relativos aos recursos de tecnologia de informação e comunicação e aos sistemas sob gestão da STN.
80. A ausência de medidas necessárias quanto aos assuntos apontados nos parágrafos anteriores, e que foram adotadas apenas a partir de 2014, tornou as operações envolvidas com os sistemas de gestão da dívida pública federal mais vulneráveis a riscos de descontinuidade no exercício de 2012, visto não estarem em efetivo funcionamento medidas mitigadoras previstas em normativos federais que remontam a, pelo menos, 2008.
81. Dessa forma, para fins de análise de gestão, será proposto julgar regulares com ressalva as contas de Líscio Fábio de Brasil Camargo, Subsecretário de Assuntos Corporativos no exercício 2012, haja vista que a implementação das medidas apontadas no relatório de auditoria era de sua responsabilidade. No mais, consideram-se suficientes as recomendações proferidas no âmbito do referido processo, sem prejuízo de acompanhamento das medidas adotadas na análise das contas de exercícios subsequentes.
82. Feitas essas explanações sobre os processos conexos, para fins de estabelecer o elo de seus efeitos sobre o mérito das contas 2012 da STN, o quadro abaixo discrimina os responsáveis, possíveis sanções aplicadas e atual estágio de apreciação:
	TC
	RESPONSÁVEL
	IRREGULARIDADE
	PENALIZAÇÃO
	FASE

	Processo 003.365/2017-4
	I) Arno Hugo Augustin Filho (XXX.327.680-XX) 
	Mesmo diante da deterioração da capacidade de pagamento do estado do Rio de Janeiro, excepcionalizou a concessão de operações de crédito, prevista nos termos do art. 7º, § 1º, da Portaria-MF 89/1997, com redação dada pela Portaria-MF 276/1997 (revogada) , e do art. 11 da Portaria-MF 306/2012, quando o ente não atendia aos requisitos normativos prescritos nas mencionadas portarias do Ministério da Fazenda. Tal incapacidade resultou em parcelas honradas pela União entre o 2º quadrimestre de 2016 e 1º quadrimestre de 2017, resultando em elevados custos para o estado do Rio de Janeiro
	Multa, nos termos do art. 58, inciso II, da Lei 8.443/1992, conforme Acórdão 2924/2018-TCU-Plenário, da relatoria do Ministro José Múcio Monteiro, ratificada pelos Acórdão 972/2020-TCU-Plenário e 1562/2020-TCU-Plenário, relatoria do Ministro Vital do Rêgo.
	Notificação das dívidas aos responsáveis

	Processo 006.617/2013-1
	I) Arno Hugo Augustin Filho (XXX.327.680-XX) 
II) Gilvan da Silva Dantas (XXX.672.741-XX) 
	Omissão no dever de garantir a fidedignidade das informações prestadas pela STN no Balanço Geral da União, relativo ao exercício 2012
	Por se tratar das contas do presidente da república, os agentes não foram penalizados nesses autos
	Processo encerrado

	Processo 010.173/2015-3
	I) Arno Hugo Augustin Filho (XXX.327.680-XX) 
II) Eduardo Coutinho Guerra (XXX.000.681-XX) 
III) Líscio Fabio de Brasil Camargo (XXX.557.686-XX) 
	Concessão de empréstimos pelo Tesouro Nacional ao Banco Nacional de Desenvolvimento Econômico e Social (BNDES) mediante a emissão direta de títulos públicos ao longo dos exercícios 2008 a 2015.
	A proposta preliminar submetida ao relator não propôs a penalizações dos agentes envolvidos
	Proposta aguardando apreciação do relator.

	Processo 021.643/2014-8
	I) Arno Hugo Augustin Filho (XXX.327.680-XX) 
II) Marcos Pereira Aucélio (XXX.486.601-XX) 
	- Concessão e utilização de recursos próprios da Caixa Econômica Federal para o pagamento de benefícios de responsabilidade da União no âmbito do Programa Bolsa Família de que trata a Lei 10.836, de 2004 ao longo dos exercícios 2013 e 2014;
- Realização de operação de crédito, ao longo dos exercícios 2013 e 2014, consubstanciada na concessão e utilização de recursos próprios da Caixa Econômica Federal para o pagamento dos benefícios do Seguro-Desemprego e do Abono Salarial de responsabilidade da União;
- Realização de operação de crédito junto ao BNDES, com postergação de pagamento dos valores devidos, ao longo dos exercícios 2009, 2010, 2011, 2012, 2013 e 2014;
- Atrasos no repasse de recursos a Estados e Municípios durante o exercício 2014;
- Atrasos no repasse de recursos da cota-parte do salário educação aos Estados e Municípios em dezembro de 2013 e ao longo de 2014.
	Os responsáveis foram individualmente multados e, em razão da gravidade dos fatos, Arno Hugo Augustin Filho foi inabilitado para o exercício de cargo em comissão ou função de confiança na Administração Pública Federal, nos termos do Acórdão 2575/2016-TCU-Plenário, relatoria do Ministro José Múcio Monteiro
	Consulta de endereço para notificação de responsáveis da decisão proferida pelo Acórdão 3047/2019-TCU-Plenário, Ministro Walton Alencar Rodrigues

	Processo 011.240/2014-8
	I) Arno Hugo Augustin Filho (XXX.327.680-XX) 
	O Acórdão 491/2015-TCU-Plenário (Ministro José Múcio Monteiro) proferiu determinação para adoção de diversas medidas gerenciais.
	Não houve aplicação de penalidades
	Processo encerrado

83. Exclusivamente quanto aos responsáveis nos processos discriminados acima, embora o TC Processo 010.173/2015-3 ainda não tenha tido sua análise finalizada pelo TCU, deve-se considerar a ausência de proposta de responsabilização dos gestores nele arrolados.
84. No mais, em relação aos demais processos (TC Processo 003.365/2017-4, Processo 006.617/2013-1 e Processo 021.643/2014-8) , já há elementos suficientes para embasar a proposta de julgamento de mérito das contas de Arno Hugo Augustin Filho, Eduardo Coutinho Guerra, Gilvan da Silva Dantas, Líscio Fabio de Brasil Camargo e Marcos Pereira Aucélio.
85. Cabe ressaltar, quanto a Arno Hugo Augustin Filho e Marcos Pereira Aucélio, que em razão de suas condutas, as quais ensejaram na prática reiterada de atos irregulares graves durante a gestão 2012, a ponto de serem penalizados nos processos específicos discriminados nos parágrafos precedentes, será proposto o julgamento irregular de suas contas.
86. No tocante ao TC Processo 021.643/2014-8, utilizado como fundamento na instrução anterior das presentes contas para sobrestar os autos até conclusão de sua análise de mérito, considerando que o Acórdão 938/2019-TCU-Plenário (Ministro Raimundo Carreiro) não modificou as sanções aplicadas a Arno Hugo Augustin Filho e Marcos Pereira Aucélio por meio do Acórdão 2575/2016-TCU-Plenário (Ministro José Mucio Monteiro) , opina-se por excluir o sobrestamento das contas em razão desse motivo.
87. Por oportuno, sobre os efeitos das decisões proferidas em processos conexos, é prudente relembrar a jurisprudência do Tribunal de que é desnecessária nova audiência dos gestores por ocasião do processamento da prestação de contas sobre fatos a serem considerados na avaliação da gestão que já foram objeto de defesa prévia e reputados irregulares em processos autônomos anteriormente julgados, Acórdão 1383/2015-TCU-Primeira Câmara, de relatoria do Ministro José Mucio Monteiro e Súmula-TCU 288, segundo a qual 'O julgamento pela irregularidade de contas ordinárias ou extraordinárias prescinde de nova audiência ou citação em face de irregularidades pelas quais o responsável já tenha sido ouvido em outro processo no qual lhe tenha sido aplicada multa ou imputado débito.'
88. No mais, considerando não terem sido constatados fatos irregulares na gestão dos demais responsáveis discriminados no rol, sugere-se o julgamento pela regularidade de suas contas.
IV. Avaliação do planejamento de ação e dos resultados quantitativos e qualitativos da gestão
89. Em relação às ações planejadas para o exercício 2012, no âmbito do programa de Gestão da Política Econômica e Estabilidade do Sistema Financeiro Nacional, em termos de metas físicas e financeiras estabelecidas, conforme descrito no Relatório de Gestão (peça 8, p. 55-60) , seus resultados estão resumidos a seguir:
	CÓDIGO DA AÇÃO
	Meta Física
	Meta Financeira (R$) 

		Prevista
	Realizada
	Prevista
	Realizada

	2039.20SG.0001
	480.000,00
	0,00
	600.000,00
	298.773,48

	2039.2074.0001
	12
	12
	11.235.279,00
	1.318.138,23

	2039.2075.0001
	155
	139
	2.639.459,00
	202.928,83

	2039.2076.0001
	321.656,00
	44.931,82
	1.066.521,00
	117.785,80

	2039.2081.0001
	1
	1
	41.591.764,00
	30.643.031,20

	2039.2086.0001
	1
	1
	138.193.034,00
	120.137.722,95

	2039.3599.0001
	13
	13
	31.596.636,00
	24.480.811,66

	2039.0556.0001
	-
	-
	44.265.000,00
	35.000.000,00

	2039.4820.0001
	75.150
	75.150
	1.928.000,00
	0,00

	2039.141C.0001
	23
	6,9
	4.170.221,00
	0,00

90. É possível inferir a partir desses números que, das 10 ações listadas, 50% tiveram sua meta física integralmente realizada, embora a meta financeira realizada tenha sido inferior à prevista. Entretanto, apenas essa análise comparativa não é suficiente para se concluir em que medida as ações planejadas foram ou não suficientes.
91. Cabe destacar, no tocante à incompatibilidade entre a execução física e financeira, que esse aspecto foi objeto de recomendação do órgão de controle interno (peça 3, p. 26-29) .
92. Outras ações descritas no Relatório de Gestão 2012 também evidenciam o não atingimento da meta estabelecida para o período (peça 8, p. 62, p. 93-105) .
93. Quanto ao assunto, um importante fator a se considerar é a ausência de parâmetros técnicos e acompanhamentos sistemáticos para concluir pela razoabilidade ou não das metas e dos indicadores definidos pela STN, bem como dos percentuais alcançados. Sendo assim, a análise quanto à avaliação do planejamento das ações não é categórica, mas indicativa de que há deficiências no planejamento que inviabilizam o cumprimento das metas estabelecidas.
94. No entanto, embora constatada essa incompatibilidade, considera-se suficiente a recomendação expedida pela CGU.
V. Avaliação da execução orçamentária e financeira
95. No tocante à execução orçamentária e financeira, o Relatório de Gestão (peça 8, p.69-86 e p. 91-94) não apresenta as informações da STN de forma consolidada, mas de suas unidades orçamentárias de forma separada, além disso, não há informações dos valores realizados durantes o período, apenas os valores propostos e os aprovados nos anos de 2011 e 2012, inviabilizando uma análise comparativa sistêmica dos dados apresentados a partir do relatório.
96. Apenas em relação às Unidades Gestoras 170.600 - Coordenação-Geral de Controle da Dívida Pública (CODIV/STN) - e 170.007 - Coordenação-Geral de Desenvolvimento Institucional (CODIN/STN) - é possível comparar as informações de dotação autorizada, executada, saldo orçamentário e as movimentações de restos a pagar (peça 8, p, 87-91 e p. 109) , mas esses dados não permitem inferir considerações agregadas sobre a execução orçamentária e financeira da STN.
97. Sobre esse assunto, o art. 2º, § 1°, da Decisão Normativa-TCU 124/2012, registra que 'As peças de que trata o caput deste artigo devem abranger a gestão completa das unidades relacionadas no Anexo I, de forma a prover o Tribunal de visão sistêmica sobre os resultados da gestão e as principais ações empreendidas pelos seus gestores no exercício de 2012'. Essa impropriedade é suprida com a apresentação da consolidação das contas da entidade no nível ministerial, nos termos proposto na Decisão Normativa-TCU 170/2018, portanto, é dispensável dar ciência à STN quanto ao fato.
VI. Avaliação da gestão de pessoas e da terceirização de mão de obra.
98. No tocante a esse aspecto, o Relatório de Gestão registra que em sua estrutura há 714 servidores efetivos, dos quais 684 são servidores de carreira vinculados ao órgão, um em exercício descentralizado, 25 requisitados de outros órgãos e quatro sem vínculo (peça 8, p. 120) . Mas do total, em 31/12/2012, havia 179 servidores afastados da UJ, 93 cedidos, 53 afastados, 17 em licença remunerada e 14 de licença não remunerada (peça 8, p. 121-122) .
99. Quanto à distribuição etária desses servidores, 4% possuíam até 30 anos; 35% de 31 a 40 anos; 32% de 41 a 50 anos; 26% de 51 a 60; e 3% tinham acima de 60 anos (peça 8, p. 123) .
100. Destaque-se que o Relatório de Auditoria de Gestão (peça 3, p. 30) registrou a ausência de estudos de dimensionamento da força de trabalho da UJ, muito embora tenha sido autorizada a realização de concurso público para preenchimento de 255 à época, e expediu recomendação para que a STN adotasse medidas para realizar o estudo, portanto, é suficiente a recomendação proferida.
VII. Avaliação da gestão de tecnologia da informação (TI) e da gestão do conhecimento
101. Segundo o Relatório de Gestão, foram realizadas diversas ações relacionadas à tecnologia da informação durante o exercício 2012, a exemplo da modernização tecnológica da STN, elaboração do planejamento estratégico (em elaboração à época) , aperfeiçoamento do modelo de gestão de TI, incremento da capacidade de tráfego da rede local do Tesouro e ampliação da capacidade do centro de dados, aquisição de software e hardware, além de manutenção e ampliação da atual infraestrutura (peça 8, p. 128-136) .
102. No tocante à tecnologia da informação, o Relatório de Auditoria de Gestão emitiu recomendações à STN para que fossem incluídas no plano diretor de tecnologia de informação seção sobre a política de aquisição e substituição de equipamentos (peça 3, p. 43-44, Relatório de Auditoria 201203281, 20/7/2012) e para que fosse aprovada a Política de Segurança da Informação (peça 3, p. 50, Relatório de Auditoria 201203281, 20/7/2012) . Sendo assim, são suficientes as recomendações proferidas.
103. Por oportuno, cabe retomar que essas medidas só foram adotadas em 2014 (parágrafo 74) .
VIII. Avaliação do cumprimento de obrigações legais e normativas
104. Ao longo do Relatório de Auditoria de Gestão das contas 2012 da STN (peça 3) , é possível observar a adoção de medidas corretivas para o cumprimento das recomendações expedidas pelo TCU e pela CGU. Entretanto é preciso ressaltar que algumas não foram corrigidas e por isso foram objeto de reiteração pelo órgão de controle interno. Essas informações são corroboradas com as apresentadas pela STN no Relatório de Gestão (peça 8, p. 137-155) .
105. E por se tratarem de recomendações afetas a questões operacionais da UPC, algumas das quais objetos de novas auditorias pelo órgão de controle interno em momento subsequente ou ainda que seriam incorporadas ao Plano de Providências Permanente monitorado pelo controle interno (peça 3, p. 4) , entende-se suficientes as recomendações anteriormente expedidas pelo controle interno.
106. No tocante às ressalvas destacadas nas contas do Presidente da República, emitidas à STN para adoção das medidas corretivas necessárias, entende-se suficiente o monitoramento realizado no processo das Contas do Governo da República, referente ao exercício 2013 (TC Processo 005.956/2014-5) , da relatoria do Ministro Raimundo Carreiro, embora subsista seus efeitos negativos durante a gestão.
IX. Outras constatações do Controle Interno
107. Quanto ao Excedente Único de Riscos Extraordinários com o Governo Federal (EURE-GGF) , fundo que deveria ter tido suas contas consolidadas com as informações do exercício 2012 apresentadas pela STN, o órgão de controle interno fez os seguintes apontamentos: (a) ausência de verificação da integridade dos valores repassados ao Tesouro Nacional pelo Instituto de Resseguros do Brasil (IRB Brasil) pela STN; e (b) pagamento de taxa de administração ao IRB Brasil sem respaldo legal e sem atesto da liquidação da despesa (peça 3, p. 56-78) .
108. O primeiro ponto diz respeito à ausência de informações quanto às memórias de cálculo dos prêmios que formaram o saldo disponível em conta, oriundos dos prêmios pagos pelas faixas de riscos assumidas, acrescido do rendimento das aplicações realizadas e deduzidas as indenizações.
109. Segundo as informações disponibilizadas à CGU à época das requisições, dois pareceres, um emitido por uma Consultoria Jurídica Independente (2006) e outro pela Procuradoria Jurídica da Fazenda Nacional (2009) , expediram orientação no sentido de que fosse realizada uma perícia contábil no saldo da conta na tentativa de conhecer as memórias de cálculo dos prêmios para validar o saldo existente. O saldo em março de 2009 era superior a R$ 640 milhões (peça 3, p. 56-59) .
110. Entretanto, nem o IRB, nem a STN acataram a recomendação (peça 3, p. 58-59) . Os valores repassados pelo IRB-Brasil aos cofres do Tesouro Nacional não foram avaliados quanto à integridade.
111. Em relação à taxa de administração, o Relatório de Auditoria destaca que antes de o saldo ser repassado ao Tesouro foram deduzidos R$ 81.166.599,45 pagos a título de taxa de administração, no percentual de 0,45% ao ano, aplicada sobre o saldo do fundo EURE/GGF no último dia de cada ano no período compreendido entre 1992 e 2010 (peça 3, p. 60-78) .
112. No entanto, a aceitação dos termos apresentados pelo IRB Brasil, que culminou com o pagamento de mais de R$ 81 milhões, ocorreu sem previsão legal, norma ou contrato disciplinando as condições de pagamento dessa taxa. Ademais, o parâmetro de razoabilidade utilizado pela STN para concordar com os termos apresentados pelo administrador do fundo foi uma análise comparativa dos percentuais pagos na gestão operacional de três subprogramas do Programa Minha Casa, Minha Vida: 0,67% do Fundo de Desenvolvimento Social (FDS) , 0,50% do Programa Nacional de Habitação Urbana (PNHU) e 0,50% do Programa Nacional de Habitação Rural (PNHR) (peça 3, p. 64-65) .
113. Além disso, conforme apurado pela auditoria da CGU 2012 (peça 3, p. 66) , o IRB-Brasil foi remunerado com parte do prêmio, pago em atraso, sobre a cobertura oferecida a equipamentos das Usinas Angra II e III estocados durante o período de 3/1/10 a 30/11/10. O valor residual do prêmio foi transferido à Conta Única do Tesouro pelo IRB-Brasil, sendo essa entidade remunerada duplamente, uma vez com a taxa de administração paga pelos serviços prestados e, mais uma vez, ao receber parte do prêmio do seguro.
114. Segundo o Relatório de Auditoria do exercício 2015 (TC 029.876/2016/8, peça 3, p. 50) , a diferença entre o saldo dos ativos do EURE/GGF e o valor deduzido pelo IRB-Brasil, a título de taxa administrativa, foi transferido à conta única do Tesouro em 27/12/2010.
115. Frente a essa situação, o órgão de controle interno recomendou à STN (peça 3, p. 78) :
'01 - Promover a revisão do ato administrativo que determinou o pagamento de 'taxa de administração' ao IRB no patamar de '0,45% a.a', revogando-se essas duas condições.
02 - Pugnar pela devolução ao Tesouro Nacional dos valores pagos ao IRB a título de taxa de administração, assegurando-se a manutenção do seu valor real mediante a aplicação de índice de correção razoável sobre os valores originais.
03 - Implementar, na forma descrita nos fatos que compuseram a presente constatação, as providências que se fizerem cabíveis para apuração de custos incorridos pelo IRB em razão de serviços que tenha efetivamente realizado, face suas responsabilidades com ativo do EURE/GGF entre 1992 e 2010 e, se for o caso, proceder ao seu devido ressarcimento, assegurando-se a manutenção do seu valor real mediante a aplicação do mesmo índice de correção previsto na Recomendação 02.
04 - Com fulcro na presente constatação, se for o caso, solicitar orientação da PGFN para conduzir eventuais controvérsias de natureza jurídica que eventualmente venham a ser motivadas.'
116. Segundo os Relatórios de Gestão dos exercícios 2013 (TC Processo 019.099/2014-2, peça 7, p. 167 e p. 243) e 2014 (TC Processo 030.154/2015-4, peça 1, p. 195-196 e p. 290) , o IRB-Brasil foi informado da necessidade de devolver os valores recebidos a título de taxa de administração. Além disso, instituiu-se em 14/1/2014 um grupo de trabalho, com o propósito de apurar o valor real devido ao IRB-Brasil e, em razão das tratativas suscitadas, o IRB-Brasil contratou uma consultoria jurídica e contábil para apurar a legalidade dos atos praticados, os serviços prestados e os valores devidos. Ao final dos trabalhos, o parecer jurídico que consolidaria o relatório da perícia contábil deveria ser submetido à Procuradoria-Geral da Fazenda Nacional (PGFN) para avaliação.
117. No Relatório de Auditoria da CGU, relativo ao exercício 2015 (TC 029.876/2016/8, peça 3, p. 45-47) , constam as conclusões do grupo de trabalho e o posicionamento da PGFN sobre o caso. O grupo de trabalho concluiu que:
' (i) Caso a União Federal e o IRB Brasil RE, dentro das suas respectivas esferas decisórias, acatem a tese de ressarcimento de despesas incorridas pelo IRB Brasil RE com relação a Gestão do EURE, é devida a devolução da diferença entre os valores das letras 'a' e 'b' descritas abaixo:
a) R$ 81.166.599,45, retidos pelo IRB, em 27/12/2010, quando do repasse do saldo da conta do EURE/GGF para o Tesouro Nacional.
b) R$ 26.130.968,64, referentes às despesas incorridas e sustentadas pelo IRB, com recursos próprios, conforme apurado por perícia contábil independente realizada pela BDO Brazil, em 11/8/2015, descapitalizado pela taxa SELIC até a data de 27/12/2010.
 (ii) A diferença a que se refere o item (i) acima deverá ser capitalizada pela taxa SELIC até a data do efetivo pagamento.
 (iii) Não cabe ressarcimento pela administração das aplicações em Fundos de Investimento, pois tal atividade compreende prestação de serviços relativos à precificação de ativos, cálculo e contabilização de quotas, auditoria das operações realizadas pelo gestor do Fundo, entre outras, trabalho exercido pelo Banco do Brasil, através da BB DTVM, instituição devidamente remunerada sob a égide da Resolução 2.917/2001;'
118. Entretanto, não houve consenso em relação à alínea 'a' do item 'i' entre os representantes do IRB-Brasil e os da STN (TC Processo 029.876/2016-8, peça 3, p. 50-51) , haja vista que aqueles entendem ser devido o valor retido em dezembro de 2010.
119. Já STN, acompanhando o entendimento adotado pela PGFN, considerou que se houve recebimento de remuneração pelo IRB Brasil RE com base no percentual dos prêmios arrecadados ao EURE/GGF, não haveria possibilidade de ressarcimento pelos serviços prestados, pois o prêmio remuneraria todas as atividades desenvolvidas até a extinção do contrato, mas, por outro lado, caso o IRB Brasil RE comprove não ter recebido qualquer remuneração quando da concessão de garantias referentes ao EURE/GGF, entende-se devido o ressarcimento pelos serviços prestados.
120. Após análise dos fatos, a CGU expediu as recomendações a seguir (TC 029.876/2016/8, peça 3, p. 53) :
'Recomendação 01: Implementar medidas administrativas e judiciais para efetivar a restituição ao Erário dos valores que foram pagos ao IRB Brasil RE em dezembro de 2010, de forma insubsistente, a título de taxa de administração, em face da gestão do EURE.
Recomendação 02: Encaminhar a matéria para a Corregedoria do MF para ciência e avaliação das medidas cabíveis com relação à apuração de responsabilidade pelo ato que originou o pagamento indevido de taxa de administração ao IRB Brasil RE, realizado em dezembro de 2010, tendo em vista a manifestação expressa no Ofício 228/2010/GEFUP/COFIS/SUBSEC2/STN/MF/DF, de 29/12/2010, bem como eventuais prejuízos ao Erário.'
121. No Relatório de Auditoria do órgão de controle interno, relativo ao exercício 2016 (TC 025.533/2018/5, peça 4, p. 5) , consta a informação de que a CGU cancelou as recomendações, em razão dos procedimentos administrativos e judiciais de cobrança adotados pela STN, entretanto, permanece o monitoramento das ações.
122. Sendo assim, considerando que os valores pagos ao IRB-Brasil sobre o saldo dos ativos do Excedente Único de Riscos Extraordinários com o Governo Federal (EURE-GGF) , no valor de R$ 81.166.599,45, pago em 27/12/2010, decorrentes de ato administrativo praticado no exercício 2010, cujo processo de contas do período já foi apreciado pelo Tribunal (TC Processo 020.861/2011-7, Acórdão 9385/2011-TCU-Primeira Câmara, Ministro Walton Alencar Rodrigues) , no qual foi proferido julgamento regular das contas com quitação plena dos responsáveis, encontra-se encerrado, não há efeitos sobre os atos de gestão em 2012. No entanto, nos termos do art. 288, §2º do Regimento Interno do TCU, será proposto ao Ministério Público junto ao TCU que avalie a conveniência e a oportunidade de reabertura das contas, haja vista que essa irregularidade não foi considerada quando do julgamento das contas da STN, relativa ao exercício 2010, ano em que foi realizado o pagamento irregular.
CONCLUSÃO.
123. Tendo em vista as ocorrências tratadas na seção 'Exame Técnico', a fim de evidenciar a análise sistêmica das contas dos responsáveis pela gestão da Secretaria do Tesouro Nacional durante o exercício 2012, relacionadas às matérias examinadas nos processos conexos e demais aspectos de gestão enfatizados conclui-se por:
i. excluir o sobrestamento dos autos, autorizado pelo Ministro Bruno Dantas no despacho à peça 12 (item III, parágrafos 9, 68 e 85) ;
ii. considerando que a natureza de responsabilidade de Paulo José dos Reis Souza (XXX.424.306-XX) , subsecretário 'Diretor de Programa', discriminado no Rol de Responsáveis pela gestão 2012, não condiz com as naturezas de responsabilidade definidas no art. 10 da Instrução Normativa-TCU 63/2010 e art. 5º da Decisão Normativa-TCU 124/2012, propõe-se excluir seu nome do rol de responsáveis pela gestão 2012 que terão suas contas julgadas pelo tribunal (item II, parágrafo 30) ;
iii. julgar irregulares as contas dos responsáveis identificados a seguir, sem imposição de multa, haja vista já terem sido sancionados no processo origem:
Arno Hugo Augustin Filho (XXX.327.680-XX) , Secretário da STN na gestão 2012, em razão da condução de diversos atos administrativos irregulares praticados durante o período de sua gestão que culminaram nas sanções que lhe foram aplicadas:
a) Acórdão 938/2019-TCU-Plenário (Ministro Raimundo Carreiro, TC Processo 021.643/2014-8) , que ratificou as sanções que lhes foram aplicadas por meio do Acórdão 2575/2016-TCU-Plenário (Ministro José Múcio Monteiro) , em face da edição de portarias autorizando operação de crédito no âmbito do Programa de Sustentação do Investimento (PSI) entre o Tesouro Nacional e o BNDES durante o exercício 2012, no total de R$ 4.139.615,20, configurando a assunção de compromisso financeiro do art. 29, III, da Lei Complementar 101/2000, operação vedada pelo seu art. 36 e realizada sem observância das condições impostas pelo art. 32, § 1º, daquela, e a postergação de pagamentos ao BNDES (item III, parágrafos 60-61, 66-70 e 85) ;
b) Acórdão 972/2020-TCU-Plenário e 1562/2020-TCU-Plenário, todos da relatoria do Ministro Vital do Rêgo, responsáveis por confirmar a sanção aplicada a Arno Hugo Augustin Filho por meio do Acórdão 2924/2018-TCU-Plenário (relatoria do Ministro José Múcio Monteiro) , em razão da autorização da concessão de operações de crédito ao Estado do Rio de Janeiro, sem observar o art. 7º, § 1º, da Portaria-MF 89/1997, com redação dada pela Portaria-MF 276/1997 (revogada) , e do art. 11 da Portaria-MF 306/2012, que resultou na honra pela União de R$ 1.033.955.984,61 das obrigações assumidas com esses empréstimos (item III, parágrafos 38-39) ; e
c) da omissão no dever de garantir a fidedignidade das informações prestadas pela STN no Balanço Geral da União, relativo ao exercício 2012, nos termos do Acórdão 1274/2013-TCU-Plenário (Ministro José Jorge) , conforme identificado no TC Processo 006.617/2013-1 (item III, parágrafo 43-45) ;
Marcos Pereira Aucélio (XXX.486.601-XX) , na condição de Subsecretário de Política Fiscal na gestão 2012, em razão da condução de atos administrativos irregulares praticados durante o período de sua gestão que culminaram na sanção que lhe fora aplicada:
a) Acórdão 938/2019-TCU-Plenário (Ministro Raimundo Carreiro, TC Processo 021.643/2014-8) , que ratificou a sanção que lhe foi aplicada por meio do Acórdão 2575/2016-TCU-Plenário (Ministro José Mucio Monteiro) , em face da edição de portarias autorizando operação de crédito no âmbito do Programa de Sustentação do Investimento (PSI) entre o Tesouro Nacional e o BNDES durante o exercício 2012, no total de R$ 4.139.615,20, configurando a assunção de compromisso financeiro do art. 29, III, da Lei Complementar 101/2000, operação vedada pelo seu art. 36 e realizada sem observância das condições impostas pelo art. 32, § 1º, daquela, e a postergação de pagamentos ao BNDES (item III, parágrafos 60-61, 66-70 e 85) ;
iv. julgar regulares com ressalvas as contas de Gilvan da Silva Dantas (XXX.672.741-XX) , em razão da omissão no dever de garantir a fidedignidade das informações prestadas pela STN no Balanço Geral da União, relativo ao exercício 2012, nos termos do Acórdão 1274/2013-TCU-Plenário (Ministro José Jorge, TC Processo 006.617/2013-1) (item III, parágrafos 43-45) ;
v. julgar regulares com ressalvas as contas de Líscio Fábio de Brasil Camargo (XXX.557.686-XX) , por adotar medidas mitigadoras de riscos operacionais em TI, previstas em normativos federais de 2008, somente em 2014 - conforme Nota Técnica Conjunta 15/2015 CODIV/COSIS/COGER (item III, parágrafos 80-81) ;
vi. julgar regulares as contas de: Cleber Ubiratan de Oliveira (XXX.953.366-XX) ; Eduardo Coutinho Guerra (XXX.000.681-XX) ; Fabiana Magalhães Almeida Rodopoulos (XXX.867.841-XX) ; Leandro Giacomazzo (XXX.222.241-XX) ; Lindemberg de Lima Bezerra (XXX.413.760-XX) ; Manuel Augusto Alves Silva (XXX.887.241-XX) ; Otávio Ladeira de Medeiros (XXX.675.548-XX) ; Paulo Fontoura Valle (XXX.652.571-XX) ; e Paulo Henrique Feijó da Silva (XXX.099.584-XX) , dando-lhes quitação plena (item III, parágrafo 88) ; e
vii. considerando o pagamento irregular de taxa de administração sem previsão legal, normativa ou contratual, em 27/12/2010, ao IRB-Brasil no valor de R$ 81.166.599,45, cujos efeitos não foram considerados na análise das contas 2010 da STN, cujas contas dos responsáveis foram julgadas regulares e estes receberam quitação plena, propõe-se avaliação do Ministério Público junto ao TCU sobre a conveniência e a oportunidade de reabertura das contas para apreciação das responsabilidades dos envolvidos pelo pagamento irregular (item IX, parágrafo 122) .
PROPOSTA DE ENCAMINHAMENTO
124. Diante do exposto, submetem-se os autos à consideração superior, propondo:
i. excluir o sobrestamento dos autos, autorizado pelo Ministro Bruno Dantas no despacho à peça 12, em face do mérito proferido no TC Processo 021.643/2014-8;
ii. excluir o nome de Paulo José dos Reis Souza (XXX.424.306-XX) , subsecretário 'Diretor de Programa', do Rol de Responsáveis pela gestão 2012 que terão suas contas julgadas pelo tribunal, haja vista que a natureza de sua responsabilidade no período não condiz com as naturezas definidas no art. 10 da Instrução Normativa-TCU 63/2010 e art. 5º da Decisão Normativa-TCU 124/2012;
iii. com fundamento nos arts. 1º, inciso I, 16, inciso III, alínea 'b' da Lei 8.443/1992 c/c os arts. 19, parágrafo único, e 23, inciso III, da mesma Lei, e com arts. 1º, inciso I, 209, inciso II, e §§ 1º, 210, §2º, e 214, inciso III, do Regimento Interno do TCU, julgar irregulares as contas dos responsáveis identificados a seguir, sem imposição de multa, haja vista já terem sido sancionados no processo origem:
Arno Hugo Augustin Filho (XXX.327.680-XX) , Secretário da STN na gestão 2012, em razão da condução de atos administrativos irregulares praticados durante o período de sua gestão que culminaram nas sanções que lhe foram aplicadas:
a) Acórdão 938/2019-TCU-Plenário (Ministro Raimundo Carreiro, TC Processo 021.643/2014-8) , que ratificou as sanções que lhes foram aplicadas por meio do Acórdão 2575/2016-TCU-Plenário (Ministro José Múcio Monteiro) , em face da edição de portarias autorizando operação de crédito no âmbito do Programa de Sustentação do Investimento (PSI) entre o Tesouro Nacional e o BNDES durante o exercício 2012, no total de R$ 4.139.615,20, configurando a assunção de compromisso financeiro do art. 29, III, da Lei Complementar 101/2000, operação vedada pelo seu art. 36 e realizada sem observância das condições impostas pelo art. 32, § 1º, daquela, e a postergação de pagamentos ao BNDES;
b) Acórdão 972/2020-TCU-Plenário e 1562/2020-TCU-Plenário, todos da relatoria do Ministro Vital do Rêgo, responsáveis por confirmar a sanção aplicada a Arno Hugo Augustin Filho por meio do Acórdão 2924/2018-TCU-Plenário (relatoria do Ministro José Múcio Monteiro) , em razão da autorização da concessão de operações de crédito ao Estado do Rio de Janeiro, sem observar o art. 7º, § 1º, da Portaria-MF 89/1997, com redação dada pela Portaria-MF 276/1997 (revogada) , e do art. 11 da Portaria-MF 306/2012, que resultou na honra pela União de R$ 1.033.955.984,61 das obrigações assumidas com esses empréstimos; e
c) da omissão no dever de garantir a fidedignidade das informações prestadas pela STN no Balanço Geral da União, relativo ao exercício 2012, nos termos do Acórdão 1274/2013-TCU-Plenário (Ministro José Jorge) , conforme identificado no TC Processo 006.617/2013-1;
Marcos Pereira Aucélio (XXX.486.601-XX) , na condição de Subsecretário de Política Fiscal na gestão 2012, em razão da condução de atos administrativos irregulares praticados durante o período de sua gestão que culminaram na sanção que lhe fora aplicada:
a) Acórdão 938/2019-TCU-Plenário (Ministro Raimundo Carreiro, TC Processo 021.643/2014-8) , que ratificou a sanção que lhe foi aplicada por meio do Acórdão 2575/2016-TCU-Plenário (Ministro José Múcio Monteiro) , em face da edição de portarias autorizando operação de crédito no âmbito do Programa de Sustentação do Investimento (PSI) entre o Tesouro Nacional e o BNDES durante o exercício 2012, no total de R$ 4.139.615,20, configurando a assunção de compromisso financeiro do art. 29, III, da Lei Complementar 101/2000, operação vedada pelo seu art. 36 e realizada sem observância das condições impostas pelo art. 32, § 1º, daquela, e a postergação de pagamentos ao BNDES;
iv. com fundamento nos arts. 1º, inciso I, 16, inciso II, 18 e 23, inciso II, da Lei 8.443/1992, c/c os arts. 1º, inciso I, 208 e 214, inciso II, do Regimento Interno do TCU, que sejam julgadas regulares com ressalvas as contas de Gilvan da Silva Dantas (XXX.672.741-XX) , na condição de Subsecretário de Contabilidade Pública na gestão 2012, em razão da omissão no dever de garantir a fidedignidade das informações prestadas pela STN no Balanço Geral da União, relativo ao exercício 2012, nos termos do Acórdão 1274/2013-TCU-Plenário (Ministro José Jorge) , conforme identificado no TC Processo 006.617/2013-1;
v. com fundamento nos arts. 1º, inciso I, 16, inciso II, 18 e 23, inciso II, da Lei 8.443/1992, c/c os arts. 1º, inciso I, 208 e 214, inciso II, do Regimento Interno do TCU, que sejam julgadas regulares com ressalvas as contas de Líscio Fábio de Brasil Camargo (XXX.557.686-XX) , na condição de Subsecretário de Assuntos Corporativos na gestão 2012, em razão da ausência de adoção medidas mitigadoras de riscos operacionais em TI em 2012, previstas em normativos federais, conforme Nota Técnica Conjunta - NTC 15/2015 CODIV/COSIS/COGER;
vi. com fundamento nos arts. 1º, inciso I, 16, inciso I, 17 e 23, inciso I, da Lei 8.443/1992 c/c os arts. 1º, inciso I, 207 e 214, inciso I, do Regimento Interno, que sejam julgadas regulares as contas de (as) Cleber Ubiratan de Oliveira (XXX.953.366-XX) ; Eduardo Coutinho Guerra (XXX.000.681-XX) ; Fabiana Magalhães Almeida Rodopoulos (XXX.867.841-XX) ; Leandro Giacomazzo (XXX.222.241-XX) ; Lindemberg de Lima Bezerra (XXX.413.760-XX) ; Manuel Augusto Alves Silva (XXX.887.241-XX) ; Otávio Ladeira de Medeiros (XXX.675.548-XX) ; Paulo Fontoura Valle (XXX.652.571-XX) ; e Paulo Henrique Feijó da Silva (XXX.099.584-XX) , dando-lhes quitação plena; e
vii. nos termos do art. 288, §2º do Regimento Interno do TCU, que o Ministério Público junto ao TCU avalie a conveniência e a oportunidade de reabrir as contas 2010 da STN, haja vista o pagamento irregular de taxa de administração sem previsão legal, normativa ou contratual em 27/12/2010 ao IRB-Brasil no valor de R$ 81.166.599,45, cujos efeitos não foram considerados na análise das contas 2010 da STN."
2.	Por seu turno, o Ministério Público junto ao TCU concordou com o encaminhamento proposto pela Semag e, no que tange à conveniência e à oportunidade de reabrir as contas do exercício de 2010 da STN, fez as seguintes considerações (peça 30) : 
"Acerca da sugestão contida na instrução no sentido de este Ministério Público buscar a reabertura das contas da Secretaria do Tesouro Nacional relativa ao exercício de 2010, julgadas regulares mediante o Acórdão 9385/2011-TCU-Primeira Câmara, cumpre notar que a mencionada deliberação constou da Ata nº 39, de 1º de novembro de 2011, publicada em 04/11/2011. Não consta a existência de qualquer recurso contra a referida decisão que, portanto, se estabeleceu como definitiva há mais de nove anos. Sendo assim, mesmo o recurso de revisão, cujo prazo para manejo é, de acordo com o art. 35 da Lei. 8.443/1992, de cinco anos, seria intempestivo."
	É o Relatório.

Allan Lúcio Sathler e outros, representando Secretaria do Tesouro Nacional.

Subprocurador-Geral Lucas Rocha Furtado.

PRESTAÇÃO DE CONTAS ANUAL. EXERCÍCIO DE 2012. SECRETARIA DO TESOURO NACIONAL. PRÁTICAS IRREGULARES CONSIGNADAS EM DECISÕES ANTERIORES DESTA CORTE. IRREGULARIDADE DAS CONTAS DO SECRETÁRIO DO TESOURO NACIONAL E DO SUBSECRETÁRIO DE POLÍTICA FISCAL. CONTAS REGULARES COM RESSALVA E REGULARES DOS DEMAIS GESTORES.

PRESTAÇÃO DE CONTAS (PC)

Secretaria de Macroavaliação Governamental (Semag).

Cuidam os autos da prestação de contas ordinária da Secretaria do Tesouro Nacional (STN) relativa ao exercício financeiro 2012.
No certificado de auditoria (peça 4) , o representante do controle interno propôs o julgamento pela regularidade com ressalva das contas de Arno Hugo Augustin Filho, na condição de Secretário do Tesouro Nacional de 1/1/2012 a 31/12/2012, tendo em vista as falhas na gestão da contabilidade sob responsabilidade da STN consignadas no Acórdão 1274/2013-TCU-Plenário (relator Ministro José Jorge) , que apreciou as contas de governo referentes ao exercício 2012. 
O dirigente do órgão de controle interno acolheu a manifestação expressa no certificado de auditoria e o então Ministro de Estado da Fazenda atestou haver tomado conhecimento das conclusões dos trabalhos.
No âmbito desta Corte, o processo esteve sobrestado desde 15/9/2015 para que se aguardasse decisão de mérito no âmbito do TC Processo 021.643/2014-8 (peça 12) , que cuidou de representação do Ministério Público junto ao TCU (MPTCU) sobre a ocorrência de atrasos nos repasses de valores destinados ao pagamento de despesas de responsabilidade da União a instituições financeiras pertencentes ou controladas pelo Poder Público Federal, com violação à Lei de Responsabilidade Fiscal, em razão de sua caracterização como operações de crédito.
Uma vez que ocorreu a apreciação do referido processo, a unidade instrutora propôs, quanto ao mérito da gestão avaliada: i)  julgar irregulares as contas de Arno Hugo Augustin Filho, Secretário da STN na gestão 2012, em razão da condução de diversos atos administrativos irregulares que culminaram na aplicação de sanções (Acórdãos 938/2019, 972/2020, 1.562/2020 e 1.274/2013, todos TCU-Plenário) ; ii)  julgar irregulares as contas de Marcos Pereira Aucélio, na condição de Subsecretário de Política Fiscal na gestão 2012, em razão de atos administrativos irregulares que culminaram em sanção por meio do Acórdão 938/2019-TCU-Plenário; iii) julgar regulares com ressalvas as contas de Gilvan da Silva Dantas, Subsecretário de Contabilidade Pública, em razão da omissão no dever de garantir a fidedignidade das informações prestadas pela STN no Balanço-Geral da União de 2012, nos termos do Acórdão 1274/2013-TCU-Plenário; iv) julgar regulares com ressalvas as contas de Líscio Fábio de Brasil Camargo, Subsecretário de Assuntos Corporativos, por adotar somente em 2014 medidas mitigadoras de riscos operacionais em tecnologia da informação previstas em normativos federais desde 2008; e v) julgar regulares as contas dos demais responsáveis.
Estou de acordo com as análises da unidade instrutora, as quais contaram com a anuência do Ministério Público junto ao TCU, razão pela qual incorporo os fundamentos apresentados às minhas razões de decidir.
De forma geral e dentro do escopo delimitado para análise, não foram identificadas irregularidades, impropriedades ou deficiências de gestão dignas de registro em relação aos responsáveis cujas contas são julgadas regulares nesta oportunidade, de modo que se mostra adequado expedir quitação para esses gestores. 
Em relação a Gilvan da Silva Dantas, na condição de Subsecretário de Contabilidade Pública, e a Líscio Fábio de Brasil Camargo, na qualidade de Subsecretário de Assuntos Corporativos, entendo que é pertinente a aposição de ressalva às respectivas contas, tendo em vista o conhecido contexto de gestão da unidade em 2012, na forma tratada pela unidade instrutora e acima sintetizada.
Diferente é a situação de Arno Hugo Augustin Filho, Secretário da STN no exercício, e de Marcos Pereira Aucélio, Subsecretário de Política Fiscal, em razão dos múltiplos achados e apontamentos desta Corte em acórdãos anteriores.
Em relação ao primeiro, importa registrar as seguintes decisões com impacto na gestão do exercício de 2012:
a) Acórdão 938/2019-TCU-Plenário (TC Processo 021.643/2014-8, relator Ministro Raimundo Carreiro) , que ratificou as sanções aplicadas por meio do Acórdão 2575/2016-TCU-Plenário (relator Ministro José Múcio Monteiro) , em razão da edição de portarias autorizadoras de operação de crédito no âmbito do Programa de Sustentação do Investimento (PSI) entre o Tesouro Nacional e o Banco Nacional de Desenvolvimento Econômico e Social (BNDES) em 2012, no total de R$ 4.139.615,20, o que configurou assunção de compromisso financeiro previsto no art. 29, inciso III, da Lei de Responsabilidade Fiscal (LRF) , operação vedada em seu art. 36, além de realizada sem observância das condições impostas pelo art. 32, § 1º, da referida Lei, e com postergação de pagamentos ao BNDES;
b) Acórdãos 972/2020-TCU-Plenário e 1.562/2020-TCU-Plenário (TC Processo 003.365/2017-4, relator Ministro Vital do Rêgo) , por meio do qual foi confirmada a sanção aplicada a Arno Hugo Augustin Filho por meio do Acórdão 2924/2018-TCU-Plenário (relator Ministro José Múcio Monteiro) , em razão da autorização da concessão de operações de crédito ao Estado do Rio de Janeiro sem observância do art. 7º, § 1º, da Portaria-MF 89/1997, com redação dada pela Portaria-MF 276/1997 (revogada) , e do art. 11 da Portaria-MF 306/2012, que resultou na necessidade de honra, pela União, de R$ 1.033.955.984,61 de obrigações assumidas com esses empréstimos; e
c) Acórdão 1274/2013-TCU-Plenário, prolatado ao apreciar as Contas do Presidente da República de 2012 (TC Processo 006.617/2013-1, relator Ministro José Jorge) , que consignou a omissão no dever de garantir a fidedignidade das informações prestadas pela STN no Balanço-Geral da União.
Some-se a esses o TC Processo 010.173/2015-3, que não foi mencionado como fundamento pela unidade instrutora porque, à época da instrução de mérito destes autos, não havia sido julgado. Referido processo tratou de representação destinada a verificar a regularidade dos empréstimos concedidos pelo Tesouro Nacional ao BNDES mediante a emissão direta de títulos públicos ao longo dos exercícios 2008 a 2015.
Esse processo foi recentemente apreciado por meio do Acórdão 56/2021-TCU-Plenário (relator Ministro Aroldo Cedraz; revisor Ministro Walton Alencar Rodrigues) e, embora não tenha imposto sanção aos responsáveis, firmou entendimento de que são irregulares os contratos de concessão de crédito analisados nos mencionados autos, firmados entre a União e suas instituições financeiras controladas, realizados por meio da emissão direta de títulos da dívida pública, com vistas à realização de políticas públicas setoriais ou ao aumento do capital/patrimônio de referência da instituição financeira, por contrariarem os arts. 2º, 3º, 4º, 11, § 2º, e 13 da Lei 4.320/1964, os arts. 32, § 1º, inc. II, e 36 da LRF; e o art. 167, incs. I e II, da Constituição Federal de 1988.
Conforme registrado no relatório precedente, as operações irregulares de financiamento do Tesouro Nacional a instituições financeiras federais controladas pela União, mediante emissão direta de títulos públicos e realizadas em 2012, somaram expressivos R$ 66,1 bilhões.
Verifico, de um lado, que o debate sobre a possível responsabilização dos gestores em razão dos fatos tratados no TC Processo 010.173/2015-3 foi exaustivamente travado por ocasião da prolação do Acórdão 56/2021-TCU-Plenário, sendo descabido adotar linha diversa nestes autos. Por outro lado, os fatos tratados no processo, em conjunto com os demais fundamentos expostos, corroboram a necessidade de julgamento pela irregularidade das contas do então Secretário do Tesouro Nacional.
Por sua vez, Marcos Pereira Aucélio, Subsecretário de Política Fiscal, foi sancionado por este  Tribunal na forma do Acórdão 938/2019-TCU-Plenário (TC Processo 021.643/2014-8, relator Ministro Raimundo Carreiro) , que ratificou a multa de R$ 30.000,00 aplicada por meio do Acórdão 2575/2016-TCU-Plenário (relator Ministro José Múcio Monteiro) , em razão da edição de portarias autorizadoras de operação de crédito no âmbito do Programa de Sustentação do Investimento (PSI) entre o Tesouro Nacional e o BNDES durante o exercício 2012, no total de R$ 4.139.615,20.
Conforme detalhado no relatório, essa prática configurou assunção de compromisso financeiro previsto no art. 29, inciso III, da LRF, embora a operação fosse vedada por seu art. 36 e, ademais, foi realizada sem observância das condições impostas pelo art. 32, § 1º, da mesma Lei, e com postergação de pagamentos ao BNDES.
Entendo que as constatações desta Corte sobre atrasos nos repasses de valores destinados ao pagamento de despesas de responsabilidade da União a instituições financeiras pertencentes ou controladas pelo Poder Público Federal, com violação à Lei de Responsabilidade Fiscal, em razão de sua caracterização como operações de crédito, é notória e dispensa comentários pormenorizados.
É suficiente rememorar que essa prática remonta aos exercícios de 2009, 2010, 2011, 2012, 2013 e 2014, tendo se intensificado em complexidade e materialidade ao longo dos anos, com impactos fiscais nocivos para a União e para a operação das instituições financeiras federais. A perpetuação dessas e de outras práticas irregulares, como sabido, culminou na emissão de parecer prévio com opinião pela rejeição das contas prestadas pela Presidente da República em dois exercícios (2014 e 2015) .
É dizer, tanto Arno Hugo Augustin Filho quanto Marcos Pereira Aucélio tiveram suas condutas exaustivamente avaliadas por este Tribunal, que concluiu pela prática reiterada de atos irregulares graves durante a gestão 2012, a ponto de serem apenados em processos específicos detalhados no relatório que acompanha esta decisão.
Para o escopo deste processo, portanto, cumpre julgar irregulares as contas dos dois gestores, pelos fundamentos expostos, sendo desnecessário adentrar aspectos tendentes ao sancionamento uma vez que foram tratados nos acórdãos que trataram especificamente de cada prática irregular.
Registro, ademais, a jurisprudência desta Corte no sentido da desnecessidade de nova audiência dos gestores por ocasião do processamento da prestação de contas sobre fatos a serem considerados na avaliação da gestão que já foram objeto de defesa prévia e reputados irregulares em processos autônomos anteriormente julgados (v.g. Acórdão 1383/2015-TCU-Primeira Câmara e Súmula-TCU 288) .
De mais a mais, a unidade instrutora indica que, ante a constatação de pagamento irregular ao IRB Brasil RE no valor de R$ 81.166.599,45, a título de taxa de administração aplicada sobre o saldo do Fundo de Excedente Único de Riscos Extraordinários com Garantias do Governo Federal (EURE/GGF) , sem que houvesse previsão legal, normativa ou contratual, cujos efeitos não foram considerados na análise das contas do exercício de 2010 da STN, deveria ser proposta avaliação do MPTCU sobre a conveniência e a oportunidade de reabertura dessas contas para apreciação das responsabilidades dos envolvidos.
Sobre esse tema, acolho a observação do Parquet no sentido da impossibilidade de fazê-lo, e consequentemente da desnecessidade desse registro em acórdão, visto que as contas de 2010 da STN foram julgadas regulares mediante o Acórdão 9385/2011-TCU-Primeira Câmara, sem que tenha sido interposto recurso, de modo que se estabeleceu como definitiva há quase dez anos. Sendo assim, mesmo o recurso de revisão, cujo prazo para manejo é, de acordo com o art. 35 da Lei 8.443/1992, de cinco anos, seria intempestivo.
Por fim, tenho que as informações e constatações da Controladoria-Geral da União acerca da avaliação dos resultados da STN foram adequadamente abordadas pelo órgão de controle interno por meio de recomendações destinadas a corrigir as fragilidades ou impropriedades identificadas, motivo pelo qual considero as providências suficientes.
Ainda nessa linha, acolho os demais aspectos tratados na instrução processual, a cujos fundamentos remeto, por dever de síntese e objetividade processuais. 
Ante o exposto, voto por que o Tribunal adote o Acórdão que ora submeto à deliberação deste Colegiado.
TCU, Sala das Sessões, em 4 de agosto de 2021.
Ministro BRUNO DANTAS 
Relator